# Análisis de Componentes Principales (PCA)

Vamos a analizar el dataset `USArrests`, que contiene estadísticas de arrestos
por cada 100,000 residentes (asalto, asesinato y violación) en cada uno de los
50 estados de EEUU en 1973, junto con el porcentaje de población urbana.

```{r}
#| message: false
#| warning: false

library(tidyverse)
library(factoextra)
library(patchwork)
library(corrplot)
```

Hagamos un gráfico de dispersión inicial:

```{r}
plot(USArrests$UrbanPop, USArrests$Murder)
```


Podemos hacer un análisis de correlación:

```{r}
cor(USArrests) |>
  corrplot(method = "number", type = "upper")
```


Debemos normalizar las variables puesto que la escala de la variable `Assault`
es mucho mayor que las demás:

```{r}
# Z-score
datos <- scale(USArrests,
               center = TRUE, # Resta la media
               scale = TRUE) # Divide por la desviación típica

colnames(datos) <- colnames(USArrests)

plot(datos[, 3], datos[, 1])
```

Si comparamos con el primer gráfico de dispersión, es fácil ver que son
exactamente iguales.

Realizamos el PCA y evaluamos cuánta información retenemos:

```{r}
acp <- prcomp(USArrests, center = TRUE, scale = TRUE)

fviz_eig(acp, addlabels = TRUE, ylim = c(0, 70), title = "Scree Plot")

fviz_pca_var(acp, col.var = "contrib",
             gradient.cols = c("#00AFBB", "#E7B800", "#FC4E07"),
             repel = TRUE, title = "Variables y sus contribuciones")
```



