# Autovalores, Autovectores y Descomposición Singular

## Breve recordatorio

La definición de autovalor $\lambda$ y autovector $v$ es la siguiente:

$$
Av = \lambda v
$$

Intuitivamente se puede entender como los espacios vectoriales cuya dirección
no se ve afectada cuando se les aplica la transformación lineal $A$.

Desarrollando la ecuación:

$$
(A-\lambda I)v = 0
$$

por lo que es necesario que $det(A-\lambda I) = 0$ para que existan soluciones.
Ecuación con la que obtenemos $\lambda$.

## El método de la potencia

Dado un vector inicial aleatorio $b_0$:

$$
b_{k+1} = \frac{Ab_k}{\|Ab_k\|}
$$

Un ejemplo de ejecución se vería tal que así:

$$
b_0 \implies b_1=Ab_o \implies b_2=Ab_1 \implies \ldots \implies b_{k+1}=Ab_{k} 
$$

(dividiendo por la correspondiente norma).

Esta serie de productos siempre converge al autovalor de mayor valor absoluto,
denomidado **autovalor dominante**.

### Pequeño experimento de clase

Potencia de matrices:

```{r}
library(Matrix)
library(expm)

power_matrix <- function(A, k) {
  res <- A
  for (i in seq(k-1)) {
    res <- res %*% A
  }
  return(res)
}

A <- matrix(c(1, 2, 2, 4), nrow = 2)
power_matrix(A, 30)
```

Posible función que calcula el método de la potencia:

```{r}
power_method <- function(A, epsilon = 1e-6, max_iter = 1000) {
  # 1. Vector inicial aleatorio (normalizado)
  n <- nrow(A)
  x <- rnorm(n)
  x <- x / sqrt(sum(x^2))
  
  lambda_old <- 0
  
  for(i in 1:max_iter) {
    # 2. Multiplicación (aprovecha la dispersión de A si es sparse)
    x_new <- as.vector(A %*% x)
    
    # 3. Estimación del autovalor (Cociente de Rayleigh simple)
    # Si x está normalizado, lambda es aproximadamente t(x) %*% A %*% x
    # Aquí simplificamos usando la norma del nuevo vector antes de normalizar
    lambda <- sqrt(sum(x_new^2)) 
    
    # Recuperar signo si es necesario (para autovalores reales)
    # if(sum(x_new * x) < 0) lambda <- -lambda
    
    # 4. Normalización
    x_new <- x_new / sqrt(sum(x_new^2))
    
    # 5. Convergencia
    if(abs(lambda - lambda_old) < epsilon) {
      return(list(
        eigenvalue = lambda, 
        eigenvector = x_new, 
        iterations = i
      ))
    }
    
    x <- x_new
    lambda_old <- lambda
  }
  warning("El método no convergió")
  return(list(eigenvalue = lambda, eigenvector = x, iterations = max_iter))
}

power_method(A)
```

Usemos de nuevo el método para calcular los autovalores y autovectores 
de la matriz de la práctica anterior.

```{r}
n <- 1000 

# Diagonales
diag_principal <- rep(2, n)
sub_diag <- rep(-1, n-1)
super_diag <- rep(-1, n-1)

# Posiciones (i,j)
i <- c(1:n, 2:n, 1:(n-1))
j <- c(1:n, 1:(n-1), 2:n)
x <- c(diag_principal, sub_diag, super_diag)

A <- sparseMatrix(i = i, j = j,x = x)

result <- power_method(A)

result$eigenvalue
result$iterations
```


## El algoritmo QR

Mientras que el método de las potencias encuentra solo el autovalor dominante,
el **algoritmo QR** encuentra todos los autovalores de una matriz (el espectro
completo).

```{r}
qr_algo <- function(A, max_iter = 20, epsilon = 1e-6) {
  A_k <- A
  # Guardamos la evolución para visualizar (opcional)
  historia <- numeric(max_iter)
  
  for(i in 1:max_iter) {
    # 1. Descomposición QR: A = Q * R
    descomp <- qr(A_k)
    Q <- qr.Q(descomp)
    R <- qr.R(descomp)
    
    # 2. Actualización: A_new = R * Q
    A_new <- R %*% Q
    
    # Guardamos el valor de la esquina superior (para ver convergencia)
    historia[i] <- A_new[1,1]
    
    # Cuando la diferencia sea despreciable nos salimos
    if (max(abs(A_new - A_k)) < epsilon) {
      break
    }
    
    A_k = A_new
  }
  
  return(list(matriz_final = A_k, 
              autovalores = diag(A_k),
              iteraciones = i))
}

M <- matrix(c(5, 2, 0,
              2, 3, 1,
              0, 1, 1), nrow = 3)
qr_algo(M)
```


De nuevo, volvemos a probar el método sobre la matriz de la práctica anterior:

```{r}
n <- 10

# Diagonales
diag_principal <- rep(2, n)
sub_diag <- rep(-1, n-1)
super_diag <- rep(-1, n-1)

# Posiciones (i,j)
i <- c(1:n, 2:n, 1:(n-1))
j <- c(1:n, 1:(n-1), 2:n)
x <- c(diag_principal, sub_diag, super_diag)

A <- sparseMatrix(i = i, j = j,x = x)
qr_algo(A, max_iter = 100000)
```


### Consideraciones

Si necesitamos el autovalor dominante es recomendable usar el método de la 
potencia definido por nosotros; si necesitamos los $k$ primeros autovalores,
usamos el paquete `rspectra`; y por último, si los queremos todos usamos el 
método `eigen` del R base.

### Ejemplo de Dinámica de poblaciones

```{r}
library(matlib)

# Matriz de Leslie L:
# Juveniles -> Pre-adultos -> Adultos
L <- matrix(c(0,   0.5, 2.0,  # Fecundidad (solo adultos producen mucho)
              0.1, 0,   0,    # 10% de juveniles sobrevive a pre-adultos
              0,   0.5, 0),   # 50% de pre-adultos sobrevive a adultos
            nrow = 3, byrow = TRUE)

colnames(L) <- rownames(L) <- c("Jóvenes", "Pre-adultos", "Adultos") 

# Autovalor dominante
res <- matlib::powerMethod(L)

res$vector / sum(res$vector)
```


## Descomposición en valores singulares

```{r}
# Creamos una matriz sencilla (no necesariamente cuadrada)
A <- matrix(c(1, 2, 3, 
              4, 5, 6), nrow = 2, byrow = TRUE)

# Aplicamos SVD
res_svd <- svd(A)

# Mostramos los componentes
# Valores singulares (diagonal de Sigma)
print(res_svd$d)
```

```{r}
res_svd$v %*% t(res_svd$v)
```


```{r}
# Reconstrucción de A = U Σ V^t
res_svd$u %*% diag(res_svd$d) %*% t(res_svd$v)
```

```{r}
# Aproximación de Rango 1 (usando solo el primer valor singular)
A_k1 <- res_svd$u[, 1, drop = FALSE] %*% (res_svd$d[1]) %*% t(res_svd$v[, 1, drop = FALSE])

# Comparamos ambasmatrices
print(A_k1)
print(A)

# La constante de proporcionalidad entre la fila 1 y la fila 2
# y la fila 2 es el valor de coef (si es único!!)
A_k1[2, ] / A_k1[1, ]
```

### Ejemplo práctico: Compresión de Imagen (Matriz)

```{r}
# 1. Matriz original
V <- volcano
svd_volcano <- svd(V)

# Función para aproximar
aproximar <- function(res_svd, k) {
  res_svd$u[, 1:k] %*% diag(res_svd$d[1:k]) %*% t(res_svd$v[, 1:k])
}

# 2. Visualización
par(mfrow = c(1, 4), mar = c(1, 1, 2, 1))
image(V, main = "Original (Rango 61)", axes = FALSE, col = terrain.colors(100))
image(aproximar(svd_volcano, 2), main = "k = 2", axes = FALSE, col = terrain.colors(100))
image(aproximar(svd_volcano, 5), main = "k = 5", axes = FALSE, col = terrain.colors(100))
image(aproximar(svd_volcano, 15), main = "k = 15", axes = FALSE, col = terrain.colors(100))
```


```{r}
res <- svd(A)

# A+ = V* (1/D) * Ut
D_inv <- diag(1/res$d)

A_plus <- res$v %*% D_inv %*% t(res$u)

A_plus
A %*% A_plus #pseudo-inversa
```

Otro ejemplo:

```{r}
A <- matrix(c(1, 2, 3,
              4, 5, 6,
              1, 2, 4), ncol = 3, byrow = TRUE)

res <- svd(A)
# A+ = V* (1/D) * Ut
D_inv <- diag(1/res$d)

A_plus <- res$v %*% D_inv %*% t(res$u)
A_plus
```

Esta coincide con la inversa que devuelve el método `solve`:

```{r}
solve(A) # solve(A) devuelve la inversa de A
```


