# Autovalores, Autovectores y Descomposición Singular

## Breve recordatorio

La definición de autovalor $\lambda$ y autovector $v$ es la siguiente:

$$
Av = \lambda v
$$

Intuitivamente se puede entender como los espacios vectoriales cuya dirección
no se ve afectada cuando se les aplica la transformación lineal $A$.

Desarrollando la ecuación:

$$
(A-\lambda I)v = 0
$$

por lo que es necesario que $det(A-\lambda I) = 0$ para que existan soluciones.
Ecuación con la que obtenemos $\lambda$.

## El método de la potencia

Dado un vector inicial aleatorio $b_0$:

$$
b_{k+1} = \frac{Ab_k}{\|Ab_k\|}
$$

Un ejemplo de ejecución se vería tal que así:

$$
b_0 \implies b_1=Ab_o \implies b_2=Ab_1 \implies \ldots \implies b_{k+1}=Ab_{k} 
$$

(dividiendo por la correspondiente norma).

Esta serie de productos siempre converge al autovalor de mayor valor absoluto,
denomidado **autovalor dominante**.

### Pequeño experimento de clase

Potencia de matrices:

```{r}
library(Matrix)
library(expm)

power_matrix <- function(A, k) {
  res <- A
  for (i in seq(k-1)) {
    res <- res %*% A
  }
  return(res)
}

A <- matrix(c(1, 2, 2, 4), nrow = 2)
power_matrix(A, 30)
```

Posible función que calcula el método de la potencia:

```{r}
power_method <- function(A, epsilon = 1e-6, max_iter = 1000) {
  # 1. Vector inicial aleatorio (normalizado)
  n <- nrow(A)
  x <- rnorm(n)
  x <- x / sqrt(sum(x^2))
  
  lambda_old <- 0
  
  for(i in 1:max_iter) {
    # 2. Multiplicación (aprovecha la dispersión de A si es sparse)
    x_new <- as.vector(A %*% x)
    
    # 3. Estimación del autovalor (Cociente de Rayleigh simple)
    # Si x está normalizado, lambda es aproximadamente t(x) %*% A %*% x
    # Aquí simplificamos usando la norma del nuevo vector antes de normalizar
    lambda <- sqrt(sum(x_new^2)) 
    
    # Recuperar signo si es necesario (para autovalores reales)
    # if(sum(x_new * x) < 0) lambda <- -lambda
    
    # 4. Normalización
    x_new <- x_new / sqrt(sum(x_new^2))
    
    # 5. Convergencia
    if(abs(lambda - lambda_old) < epsilon) {
      return(list(
        eigenvalue = lambda, 
        eigenvector = x_new, 
        iterations = i
      ))
    }
    
    x <- x_new
    lambda_old <- lambda
  }
  warning("El método no convergió")
  return(list(eigenvalue = lambda, eigenvector = x, iterations = max_iter))
}

power_method(A)
```

Usemos de nuevo el método para calcular los autovalores y autovectores 
de la matriz de la práctica anterior.

```{r}
n <- 1000 

# Diagonales
diag_principal <- rep(2, n)
sub_diag <- rep(-1, n-1)
super_diag <- rep(-1, n-1)

# Posiciones (i,j)
i <- c(1:n, 2:n, 1:(n-1))
j <- c(1:n, 1:(n-1), 2:n)
x <- c(diag_principal, sub_diag, super_diag)

A <- sparseMatrix(i = i, j = j,x = x)

result <- power_method(A)

result$eigenvalue
result$iterations
```


## El algoritmo QR

Mientras que el método de las potencias encuentra solo el autovalor dominante,
el **algoritmo QR** encuentra todos los autovalores de una matriz (el espectro
completo).

```{r}
qr_algo <- function(A, max_iter = 20, epsilon = 1e-6) {
  A_k <- A
  # Guardamos la evolución para visualizar (opcional)
  historia <- numeric(max_iter)
  
  for(i in 1:max_iter) {
    # 1. Descomposición QR: A = Q * R
    descomp <- qr(A_k)
    Q <- qr.Q(descomp)
    R <- qr.R(descomp)
    
    # 2. Actualización: A_new = R * Q
    A_new <- R %*% Q
    
    # Guardamos el valor de la esquina superior (para ver convergencia)
    historia[i] <- A_new[1,1]
    
    # Cuando la diferencia sea despreciable nos salimos
    if (max(abs(A_new - A_k)) < epsilon) {
      break
    }
    
    A_k = A_new
  }
  
  return(list(matriz_final = A_k, 
              autovalores = diag(A_k),
              iteraciones = i))
}

M <- matrix(c(5, 2, 0,
              2, 3, 1,
              0, 1, 1), nrow = 3)
qr_algo(M)
```


De nuevo, volvemos a probar el método sobre la matriz de la práctica anterior:

```{r}
n <- 10

# Diagonales
diag_principal <- rep(2, n)
sub_diag <- rep(-1, n-1)
super_diag <- rep(-1, n-1)

# Posiciones (i,j)
i <- c(1:n, 2:n, 1:(n-1))
j <- c(1:n, 1:(n-1), 2:n)
x <- c(diag_principal, sub_diag, super_diag)

A <- sparseMatrix(i = i, j = j,x = x)
qr_algo(A, max_iter = 100000)
```


### Consideraciones

Si necesitamos el autovalor dominante es recomendable usar el método de la 
potencia definido por nosotros; si necesitamos los $k$ primeros autovalores,
usamos el paquete `rspectra`; y por último, si los queremos todos usamos el 
método `eigen` del R base.


