# La librería `tidyverse`

**NOTA**: Todas las variables, datos, funciones y librerías deben cargarse o 
crearse dentro del archivo Quarto.

```{r}
cadena <- "Hola"
print(cadena)
```

## Pipes

Un pipe es un operador que permite encadenar varias funciones, de forma que el
resultado de una función se pasa como argumento a la siguiente función. 

Son ampliamente usados en el ecosistema tidyverse, aunque no son exclusivos de
este.

```{r}
log(exp(sin(cos(abs(1:10)))))
```

Es equivalente a:

```{r}
1:10 |>
  abs() |>
  cos() |>
  sin() |>
  exp() |>
  log()
```

La librería se puede instalar mediante el comando `install.packages("tidyverse")`
en la consola.

```{r}
#| warning: false
#| message: false

library(tidyverse)
data(starwars)
```

## La función `select()`

Selecciona columnas por nombre:

```{r}
# filosofía de tidyverse: primero datos y después las funciones
starwars |>
  select(name, height, mass, hair_color)

# todas las columnas entre name y  hair_color (ambas incluidas)
starwars |> 
  select(name:hair_color)

# con el signo - podemos excluir columnas
starwars |> 
  select(-mass)

# expresiones regulares
starwars |> 
  select(starts_with("h"))

starwars |> 
  select(where(is.numeric))
```

## La función `filter()`

Selecciona filas de la tabla que verifiquen una o más condiciones lógicas.

Ejemplo: seleccionamos filas de humanos (y usamos select para que se vea la 
columna `species` al principio):

```{r}
starwars |>
  filter(species == "Human") |>
  select(name, species, everything())
```

Ejemplo: Seleccionamos las filas correspondientes a humanos o a droides.

```{r}
starwars |>
  filter(species == "Human" | species == "Droid") |>
  select(name, species, everything())

# Equivalente
especies_admitidas <- c("Human", "Droid")
starwars |> 
  filter(species %in% especies_admitidas) |>
  select(name, species, everything())

```

Ejemplo: Humanos con ojos azules.

```{r}
starwars |>
  filter(species == "Human" & eye_color == "blue") |>
  select(name, species, everything())
```

Lo usual es, después de filtrar, eliminar aquellas columnas que no aportan 
información:

```{r}
humanos_ojos_azules <- starwars |>
  filter(species == "Human" & eye_color == "blue") |>
  select(-species, -eye_color)

# Equivalente
humanos_ojos_azules <- starwars |>
  filter(
    species == "Human",
    eye_color == "blue"
    ) |>
  select(-species, -eye_color)

humanos_ojos_azules
```

## La función `mutate()`

Sirve para construir nuevas columnas a partir de las ya existentes.

```{r}
starwars |>
  mutate(altura_en_metros = height / 100,
    IMC = mass / altura_en_metros^2) |>
  select(name, IMC, mass, height, altura_en_metros)
```

Ejercicio: Crear una nueva columna llamada "estado" que contenga "normal", 
"sobrepeso" u "obeso", según los valores de IMC. PISTA: mirar la ayuda de las
funciones `ifelse` y `case_when`:

```{r}
datos_limpios <- starwars |>
  mutate(
    IMC = mass / (height / 100) ^ 2,
    estado = case_when(
        IMC <= 30 ~ "normal", 
        IMC <= 34 ~ "sobrepeso",
        IMC > 34 ~ "obeso", 
        .default = "desconocido"
      ))

datos_limpios
```

## La función `arange()`

Sirve para reordenar (según los valores de una o varias columnas) las filas
del dataset.

Ejemplo: ordenar los datos recién calculados por la variable IMC, de menor a
mayor:

```{r}
datos_limpios |>
  arrange(desc(IMC))
```

Ejemplo: en el dataset original, ordenar los humanos por color de ojos y, para
deshacer empates, por la altura, de mayor a menor:

```{r}
starwars |>
  filter(species == "Human") |>
  arrange(eye_color, desc(height))
```

## La función `summarise()`

Para resúmenes estadísticos descriptivos.

Ejemplo: peso y estatura medias en el dataset:

```{r}
# Con R base
mean(starwars$mass, na.rm = TRUE)
mean(starwars$height, na.rm = TRUE)

# Con tidyverse
starwars |>
  summarise(
    peso_medio = mean(mass, na.rm = TRUE),
    altura_media = mean(height, na.rm = TRUE)
  )
```


Ejemplo: peso y estatura medias en el dataset, por cada especie:

```{r}
starwars |>
  group_by(species) |>
  summarise(
    peso_medio = mean(mass, na.rm = TRUE),
    altura_media = mean(height, na.rm = TRUE),
    numero_individuos = n() # número de filas de cada grupo
  )
```


