---
title: "Práctica 2"
author: "Carlos García Guzmán"
format: html
---
# Autovalores, Autovectores y Descomposición Singular

## Ejercicio 3.4

Primeramente, definimos la matriz de Leslie para este sistema:

```{r}
L <- matrix(c(0, 1, 2,
              0.3, 0, 0,
              0, 0.5, 0), byrow = TRUE, nrow = 3)
L
```

Si queremos saber cuántos individuos habrá en cada categoría después de 10 años
debemos aplicar la fórmula:

$$n_{10} = L^{10} n_0$$

```{r}
#| warning: false

# Vector de población inicial
n0 <- c(100, 100, 100)


library(expm)
n10 <- (L %^% 10) %*% n0
n10
```

Como se puede observar, habrá cerca de 32 juveniles, 12 sub-adultos y 7 adultos.

A continuación, para computar el autovalor dominante, haremos uso del método de
la potencia:

```{r}
power_method <- function(A, epsilon = 1e-6, max_iter = 1000) {
  # 1. Vector inicial aleatorio (normalizado)
  n <- nrow(A)
  x <- rnorm(n)
  x <- x / sqrt(sum(x^2))
  
  lambda_old <- 0
  
  for(i in 1:max_iter) {
    # 2. Multiplicación (aprovecha la dispersión de A si es sparse)
    x_new <- as.vector(A %*% x)
    
    # 3. Estimación del autovalor (Cociente de Rayleigh simple)
    # Si x está normalizado, lambda es aproximadamente t(x) %*% A %*% x
    # Aquí simplificamos usando la norma del nuevo vector antes de normalizar
    lambda <- sqrt(sum(x_new^2)) 
    
    # Recuperar signo si es necesario (para autovalores reales)
    # if(sum(x_new * x) < 0) lambda <- -lambda
    
    # 4. Normalización
    x_new <- x_new / sqrt(sum(x_new^2))
    
    # 5. Convergencia
    if(abs(lambda - lambda_old) < epsilon) {
      return(list(
        eigenvalue = lambda, 
        eigenvector = x_new, 
        iterations = i
      ))
    }
    
    x <- x_new
    lambda_old <- lambda
  }
  warning("El método no convergió")
  return(list(eigenvalue = lambda, eigenvector = x, iterations = max_iter))
}

eigen <- power_method(L)
eigen
```

Como se puede ver, el algoritmo converge al autovalor
$\lambda=0.81686 < 1$, por tanto la población tiende a la extinción, lo cual
concuerda con los resultados anteriores.

La distribución estable por edades viene dada por el autovector asociado al 
autovalor dominante, indicandonos que a largo plazo, la proporción de individuos
en cada etapa se mantendrá constante según las componentes de ese vector:

```{r}
v_estable <- eigen$eigenvector
v_estable <- v_estable / sum(v_estable)
names(v_estable) <- c("Juveniles", "Sub-adultos", "Adultos")
v_estable
```

Estos valores indican que la población total estará conformada por un 63% de 
individuos juveniles, un 23% sub-adultos y un 14% de adultos. Lo cuál además,
también coincide con la población que calculamos a los diez años:

$$32 / (32 + 12 + 7) = 0.627$$
$$12 / (32 + 12 + 7) = 0.235$$
$$7 / (32 + 12 + 7) = 0.137$$

## Ejercicio 3.5

Creamos la matriz A:

```{r}
n <- 50
i <- j <- 1:n
A <- outer(i, j, "+")
```

Le sumamos ruido:

```{r}
A_ruido <- A + matrix(rnorm(2500, sd = 5), 50, 50)
```

Calculamos SVD:

```{r}
svd_res <- svd(A_ruido)
plot(svd_res$d)
```

Cómo se puede ver, hay 2 valores singulares que destacan sobre el "suelo" del
ruido (los dos primeros, puesto que $\sigma_1 \ge \dots \ge \sigma_n \ge 0$).


Para reconstruir la matriz a partir de los dos primeros valores singulares, 
utilizaremos la siguiente fórmula:

$$A = UDV^T$$

En este caso, debido a que estamos usando los 2 primeros valores singulares,
según el teorema de Eckart-Young, estamos obteniendo la mejor aproximación 
de rango 2 de $A$.

```{r}
A_aprox <- svd_res$u[, 1:2] %*% diag(svd_res$d[1:2]) %*% t(svd_res$v[, 1:2])
```


Ahora calcularemos el error absoluto promedio tanto de la matriz ruidosa como de
la aproximada con respecto a la matriz original:

```{r}
mean(abs(A - A_ruido))
mean(abs(A_aprox - A))
```

Podemos observar, que gracias a la aproximación hemos disminuido el valor
promedio absoluto del error de las matrices, consiguiendo así una disminución
del ruido de la señal.
