---
title: "Práctica 4"
author: "Carlos García"
format: pdf
---
# Análisis de Componentes Principales (PCA)

A lo largo de esta práctica se trabajará con el dataset `wine`, que se 
encuentra en el paquete `HDclassif`:

```{r}
#| message: false
#| warning: false

library(tidyverse)
library(factoextra)
library(patchwork)
library(corrplot)
library(HDclassif)
```

## Versión Rápida

### Ejercicio 4

Cargamos el dataset y mostramos sus 5 primeras filas:

```{r}
data(wine)
wine_data <- wine[, -1]
print(head(wine_data, n = 5)) 
```

La función `summary()` nos permite calcular una serie de estadísticas 
de forma sencilla para cada variable:

```{r}
summary(wine_data)
```

Un gráfico *boxplot* nos proporciona una forma rápida de visualizar si las 
escalas de las variables son similares:

```{r}
boxplot(wine_data,
        main = "Distribución de variables",
        cex.axis = 0.8)
```

Es fácil observar que V13 (Proline) presenta una escala absurdamente 
desproporcionada al resto de variables, por lo que para que PCA funcione
correctamente es obligatorio estandarizar.

```{r}
# wine_data_norm <- scale(wine_data, center = TRUE, scale = TRUE)
wine_data_norm <- data.frame(sapply(wine_data, function(x) {(x - mean(x)) / sd(x)}))
boxplot(wine_data_norm,
        main = "Distribución de variables normalizadas",
        cex.axis = 0.8)

```


### Ejercicio 5

Ahora realizamos el PCA sobre los datos estandarizados:

```{r}
pca_wine <- prcomp(wine_data, scale = TRUE)
```

Para ver cuánta varianza explican las dos primeras componentes podemos
acceder al elemento `pca_wine$sdev`, ya que `pca_wine$sdev^2` representa
la varianza explicada por cada componente:

```{r}
pca_wine$sdev^2
```

Para entenderlo mejor podemos obtener la proporción de varianza explicada:

```{r}
prop_varianza <- pca_wine$sdev^2 / sum(pca_wine$sdev^2)
prop_varianza

# sum(prop_varianza) == 1
```

Se puede ver que las 2 primeras componentes explicarían un porcentaje
del 55.4%:

```{r}
prop_varianza[1] + prop_varianza[2]
```

Dibujemos ahora el *Scree Plot*:

```{r}
fviz_eig(pca_wine, addlabels = TRUE, ylim = c(0, 70), title = "Scree Plot")
```

Si vemos la **proporción de varianza explicada acumulada** se ve que 
es necesario coger 5 componentes principales para retener el 80% de la información.

```{r}
cumsum(prop_varianza)
```

### Ejercicio 6

A partir de la matriz `rotation` podemos encontrar las 3 variables que más 
contribuyen a la PC1:

```{r}
ord <- pca_wine$rotation[, 1] |>
  abs() |>
  sort(decreasing = TRUE)

ord[1:3]
```

En este caso son V7, V6 y V12 (en ese orden).

Esto nos dice que, la **primera componente** del análisis está midiendo 
**principalmente** la cantidad de los siguientes compuestos químicos:

- V7: Flavanoids
- V6: Total phenols
- V12: OD280/OD315 of diluted wines

### Ejercicio 7

```{r}
fviz_pca_biplot(pca_wine, repel = TRUE,
                col.var = "#2E9FDF", col.ind = "#696969",
                title = "Biplot de wine")
```

Sabiendo que V6 = *Total phenols* y V7 = *Flavanoids*, se puede ver que son 2 
vectores muy parecidos (dirección y magnitud), formando un ángulo muy agudo
que indica alta correlación. Esto quiere decir que los vinos que presentan
una gran cantidad de *Flavanoids* también presentan *Total phenols* y viceversa.

Los dos grupos de los cuadrantes inferiores se separan claramente puesto que 
estos presentan compuestos químicos muy diferentes.

```{r}
fviz_pca_biplot(pca_wine, repel = TRUE,
                col.var = "#2E9FDF", col.ind = wine$class,
                title = "Biplot de wine")
```

Coloreando los puntos (vinos) según la clase original apuntada en el dataset
se observa que los grupos mencionados anteriormente pertenecen a clases 
distintas, verificando que seguramente tengan perfiles químicos muy diferentes.

### Ejercicio 8

```{r}
primer_vino <- wine_data_norm[1, ] # Primera observación ya escalada

sum(pca_wine$rotation[,1] * primer_vino)  # Multiplicación por el primer autovector
                                          # (vector de loadings)
pca_wine$x[1, 1]
```

Se ha calculado la coordenada de la primera observación en el nuevo espacio
del primer componente principal. Es decir, se ha obtenido la primera coordenada
de la proyección en dicha primera componente principal.

Esto quiere decir que, si nos quedásemos únicamente con una componente principal
ese sería el *score* del primer vino, y junto al resto de vinos conformarían 
una varianza máxima (igual al máximo autovalor).

```{r}
datos_nuevos <- as.matrix(wine_data_norm) %*% pca_wine$rotation

lambda1 <- var(datos_nuevos[, 1])

print(paste("Nuestro primer autovalor: ", lambda1))
print(paste("Primer autovalor de la función prcomp: ", pca_wine$sdev[1] ^ 2))
```

Cómo vemos, la varianza de los datos proyectados en la **PC1** es
aproximadamente 4.7.

El valor calculado coincide con `pca_wine$x[1, 1]` porque `pca_wine$x`
es el resultado de multiplicar $X_{escalado} \space U$, donde $U$ está 
compuesta por los autovectores en forma de columnas.

## Versión Completa

Empezaré la versión completa por el **paso 2** debido a que el paso uno
es idéntico a lo que se hizo en la versión reducida.

### Paso 2

Usar la función `summary()` con un objeto `prcomp` nos permite obtener la
desviación estándar, la proporción de varianza explicada y la acumulada de 
cada una de las componentes principales:

```{r}
summary(pca_wine)
```

### Paso 3

El objeto pca_wine contiene varios elementos interesantes:

```{r}
names(pca_wine)
```

El elemento `rotation` es la matriz cuyas columnas son los **vectores de** 
**loadings** o **autovectores** de la matriz de covarianza, es decir, las propias 
**componentes principales**:

```{r}
pca_wine$rotation
```

Las componentes principales tienen la propiedad de ser **incorreladas** entre sí,
que geométricamente significa que su **producto escalar** debe ser 0:

```{r}
sum(pca_wine$rotation[, 1] * pca_wine$rotation[, 2]) # prácticamente 0
```

Además, cada componente representa una **combinación lineal** de todas las 
variables originales. Por tanto, llamando $Z_1$ a la primera componente principal:

$$
Z_1 = -0.144*V_1 + 0.245 * V_2 + 0.002*V_3 + 0.239*V_4 -0.142*V_5 
-0.395*V_6 -0.423*V_7 + 0.299*V_8 -0.313*V_9 + 0.089*V_{10} -0.297*V_{11} 
-0.376*V_{12} -0.287*V_{13}
$$

Tantos números uno detrás de otro pueden ser difíciles de interpretar, por lo 
que es importante destacar que la magnitud de los *coeficientes o loadings* 
representa qué tanto está midiendo la componente principal una determinada 
variable. En la versión rápida de la práctica vimos que esta primera componente
medía *en su mayor parte* cuánto de los siguientes compuestos presentan los vinos
del dataset:

- V7: Flavanoids
- V6: Total phenols
- V12: OD280/OD315 of diluted wines

Cuando multiplicamos una observación del dataset (un vino) por un autovector 
(componente principal) cualquiera, estamos obteniendo el **Score** de dicho 
punto en dicha componente. Geométricamente se podría interpretar cómo la 
proyección de dicho punto sobre el nuevo eje formado por la componente
principal.

El elemento `x` contiene los scores de todos las observaciones para cada una 
de las componentes. Podemos imaginar la columna de `PC1` como todos los vinos proyectados en una única dimensión (el eje del PC1).

```{r}
pca_wine$x[, 1]
```


El elemento `sdev` es un vector con las raíces cuadradas de los **autovalores**.
Como cada autovalor corresponde a la varianza que explica la componente 
principal asociada, podemos obtenerlas fácilmente:

```{r}
pca_wine$sdev ^ 2
```

La **proporción de varianza explicada** no es más que dividir cada una por el 
total:

```{r}
prop_varianza <- pca_wine$sdev^2 / sum(pca_wine$sdev^2)
prop_varianza
```

Así como la **acumulada**:

```{r}
cumsum(prop_varianza)
```

### Paso 4

#### Scree Plot

En R base:

```{r}
x_cords <- barplot(100*prop_varianza,
                   xlab = "Dimensions", 
                   ylab = "Percentage of explained variances",
                   names.arg = 1:13,
                   main = "Scree Plot")

lines(x = x_cords, y = prop_varianza * 100, lwd = 2)
```

Mediante `ggplot2`:

```{r}
library(ggplot2)

ggplot(data = data.frame(pva = prop_varianza * 100, pc = 1:13),
       aes(x = pc, y = pva)) + 
  geom_col(width = 0.7) +
  geom_line() + 
  labs(x = "Dimensions",
       y = "Percentage of explained variances",
       title = "Scree Plot")
```

#### Biplot

En R base:

```{r}
biplot(pca_wine, scale = 0, cex = 0.5)
```

#### Representación en dimensión reducida

En `ggplot2`:

```{r}
pc1 <- pca_wine$x[, 1]
pc2 <- pca_wine$x[, 2]
ggplot(data = data.frame(cultivar = as.factor(wine$class), pc1, pc2),
       aes(x = pc1, y = pc2, colour = cultivar)) +
  geom_point() + 
  labs(title = "ACP de Vinos (PC1 vs PC2)",
       x = "PC1", y = "PC2")
```

En `factoextra`:

```{r}
fviz_pca_ind(pca_wine,
             geom.ind = c("point", "text"),
             col.ind = as.factor(wine$class))
```


### Paso 5

```{r}
fviz_contrib(pca_wine,
             choice = c("var"))
```


```{r}
fviz_contrib(pca_wine,
             choice = c("var"),
             axes = 2) # Especifica la dimensión 
```

Estas dos gráficas muestran los vectores de loadings de forma gráfica. Tal y 
como se explicó anteriormente, se puede ver que la primera gráfica coincide con 
nuestra conclusión de que la primera componente principal mide principalmente
las variables V7, V6 y V12 (en ese orden de importancia).

La línea rayada roja representa el valor de contribución esperada en el caso de 
que todas las variables contribuyeran por igual. 

$$
\text{Línea roja} = \frac{100\%}{13} \approx 7.692
$$

### Preguntas de Álgebra Lineal

#### Pregunta 1

El espacio vectorial (e.v) en el que reside cada observación antes del ACP es 
formalmente $\mathbb{R}^{13}$, puesto que cada observación se representa
como un vector de características:

$$x_i = (x_{i1}, \dots, x_{i13})$$

La dimensión de un e.v se define como la cardinalidad de una cualquiera de sus
bases.

Así como $\mathbb{R^3}$ tiene dimensión 3 porque es generado por: 

$$
\mathcal{B} = \left\{ 
\begin{pmatrix} 1 \\ 0 \\ 0 \end{pmatrix}, 
\begin{pmatrix} 0 \\ 1 \\ 0 \end{pmatrix}, 
\begin{pmatrix} 0 \\ 0 \\ 1 \end{pmatrix} 
\right\}
$$

este espacio tiene dimensión 13 porque la cardinalidad de su base es 13.

#### Pregunta 2

Una base se dice ortogonal si todos los vectores que la conforman son 
linealmente independientes.

La nueva base formada por el ACP es ortogonal ya que así conseguimos que 
varias componentes **no capturen información redundante**, es decir, que son
**incorreladas**.

**Caracterización de diagonalizable:**

Un endomorfismo $f: V \rightarrow V$ es diagonalizable si y sólo si existe
una base $\mathcal{B}$ de $V$ formada únicamente por autovectores de $f$.
En ese caso, la matriz asociada $D$ en esa base es diagonal y su diagonal
principal está compuesta por los autovalores de $f$.

Además la matriz de cambio de base $P$ verifica:

$$
D = PAP^{-1}
$$
o equivalentemente:

$$
A = P^{-1}DP
$$

Si recordamos el proceso del PCA, llegábamos a: 

$$
\Sigma u = \lambda u \implies u^t \Sigma u = \lambda = \text{Var}(Xu)
$$

Así pues, como hemos construido una nueva base a partir de los autovectores
de la matriz de covarianza, los cuales si ponemos en forma de columna tenemos:

$$
U=(u_1|\dots|u_n)
$$

Esta matriz $U$ no es más que la de cambio de base $P$ mencionada antes. 
Todo esto nos lleva a que:

$$
\Sigma = U^{-1}DU \\
D = U \Sigma U^{-1}
$$

Por lo que obtenemos que la matriz de covarianza en esa nueva base es diagonal,
lo que tiene sentido puesto que las componentes principales siempre son 
incorreladas entre sí.

#### Pregunta 3

Si miramos la definición de autovector de una matriz A: $Av = \lambda u$. 
Son aquellos vectores, que tras una transformación lineal no cambian su 
dirección, sólo su magnitud por un escalar $\lambda$.

Obtener los autovectores de la matriz de covarianza $\Sigma$ de alguna forma
nos trata de decir que las componentes principales son aquellas direcciones
en las que la varianza total de los datos originales se preserva.

#### Pregunta 4

Si recordamos el problema del PCA, para hallar la primera componente principal
debíamos:

$$
\max_u \text{Var}(Xu)
$$

donde $Xu$ se corresponde a las proyecciones de los datos en esa componente.

$$
\text{Var}(Xu) = \frac{1}{n-1}(Xu)^t(Xu) = \frac{1}{n-1} (u^t X^t) (X u)
= u^t \Sigma u
$$

Luego, tras el proceso de optimización obteniamos:

$$
\Sigma u = \lambda u \implies u^t \Sigma u = \lambda = \text{Var}(Xu)
$$

De ahí que encontrar el mayor autovalor equivalga a maximizar la varianza de
los datos en esa componente.

#### Pregunta 5

Justo por lo que acabamos de discutir, los primeros componentes principales 
están asociados a los mayores autovalores (y por tanto a las mayores varianzas
explicadas). Escoger un subconjunto de los **primeros componentes** nos 
garantiza que la varianza explicada siempre va a ser la máxima posible.

#### Pregunta 6

```{r}
pc1 <- pca_wine$rotation[, 1]
pc2 <- pca_wine$rotation[, 2]
pc3 <- pca_wine$rotation[, 3]

ord1 <- pc1 |> 
  abs() |> 
  sort(decreasing = TRUE)

ord2 <- pc2 |>
  abs() |>
  sort(decreasing = TRUE)

ord3 <- pc3 |>
  abs() |>
  sort(decreasing = TRUE)

print(ord1[1:3])
print(ord2[1:3])
print(ord3[1:3])
```

- V6 y V7 (Phenols y Flavanoids): responsables del sabor amargo, la sensación
que deja en la boca y el cuerpo del vino. En este contexto, distinguen vinos 
hechos de una variedad de uva más potente.

#### Pregunta 8

Volvamos a representar el biplot:

```{r}
fviz_pca_biplot(pca_wine,
                col.var = "#2E9FDF",
                title = "Biplot de wine")
```

Se pueden distinguir 3 grupos visualmente: 

1. El grupo de arriba se separa de los 2 de abajo gracias a la PC1, pues 
tendrán el perfil químico que mide PC1 bastante diferente

2. Los dos grupos de abajo se separan gracias a la PC2 (sin esta, solo veríamos
2 clusters). 

En el contexto de este dataset (que tiene 3 clases de vino) el PCA resulta 
adecuado para distinguir dichas clases y eliminar el ruido que se produce
en representaciones de una mayor dimensionalidad.


