---
title: "Práctica 3"
author: "Carlos García Guzmán"
format: 
  pdf:
    toc: true
    number-sections: true
    colorlinks: true
---

# PageRank

## Ejercicio 4.1

Construimos la matriz de transición $P$:

```{r}
n <- 3
P <- matrix(c(0.7, 0.1, 0.1,
              0.2, 0.8, 0.1,
              0.1, 0.1, 0.8), nrow = n, byrow = TRUE)
P
```

Comprobamos que es estocástica por columnas (todas sumen 1):

```{r}
colSums(P)
```

Ahora encontraremos el autovector asociado al autovalor $\lambda = 1$ y 
lo normalizaremos:

```{r}
library(matlib)
eigen <- matlib::powerMethod(P)

eigen$value

auto_norm <- eigen$vector / sum(eigen$vector)
auto_norm
```

La cuota de mercado de cada marca a largo plazo viene dado por el autovector 
recién obtenido:

```{r}
rownames(auto_norm) <- c("A", "B", "C")
auto_norm
```

A presentará una cuota de mercado del 25%, B del 42% y C del 33%.

Ahora podemos verificar el resultado elevando la matriz $P$ a una potencia 
elevada:

```{r}
#| warning: false

library(expm)
P %^% 50
```

Tal y como era de esperar las columnas de la matriz han convergido al resultado
esperado.

## Ejercicio 4.2

Para dibujar el grafo, se hará uso del paquete `igraph`, a partir de la 
matriz de adyacencia $M$:

```{r}
#| warning: false
#| message: false
library(igraph)
n <- 4
A <- matrix(c(0, 0, 1, 0,
              1, 0, 0, 0,
              1, 1, 0, 1,
              0, 0, 0, 0), nrow = 4, byrow = TRUE)
rownames(A) <- colnames(A) <- c("A", "B", "C", "D")

# Para trabajar con igraph, debemos usar la traspuesta de M
g <- graph_from_adjacency_matrix(t(A), weighted = TRUE, mode = "directed")

plot(g)
```

En este caso en concreto, todos los investigadores citan al menos a una persona.
Por lo que no se produce ningún "callejón sin salida".


Ahora calcularemos la matriz $G$ de google usando el factor estándar de 
amortiguación $d=0.85$, teniendo en cuenta la siguiente fórmula:

$$G = dM + (1-d)\frac{1}{n}J$$

```{r}
d <- 0.85

M <- scale(A, 
           center = FALSE, 
           scale = colSums(A))

J <- matrix(1, nrow = n, ncol = n)

G <- d * M + (1 - d) * (1/n) * J

G
```

Para obtener el investigador más influyente, basta con obtener el autovector
de la matriz $G$:

```{r}
res <- powerMethod(G)

pr_scores <- res$vector / sum(res$vector)
pr_scores
```

Según nuestro modelo, el investigador más influyente es C, lo cual coincide con
el resultado esperado, ya que C ha sido el más citado (tiene 3 citas), lo cual
se puede comprobar fácilmente en el grafo anteriormente dibujado.

