---
title: "Práctica 4"
author: "Carlos García"
format: html
---
# Análisis de Componentes Principales (PCA)

A lo largo de esta práctica se trabajará con el dataset `wine`, que se 
encuentra en el paquete `HDclassif`:

```{r}
#| message: false
#| warning: false

library(tidyverse)
library(factoextra)
library(patchwork)
library(corrplot)
library(HDclassif)
```

## Versión Rápida

### Ejercicio 4

Cargamos el dataset y mostremos sus 5 primeras filas:

```{r}
data(wine)
wine_data <- wine[, -1]
print(head(wine_data, n = 5)) 
```

La función `summary()` nos permite calcular una serie de estadísticas
de forma sencilla:

```{r}
summary(wine_data)
```

```{r}
boxplot(wine_data,
        main = "Distribución de variables",
        cex.axis = 0.8)
```

Es fácil observar que V13 (Proline) presenta una escala absurdamente 
desproporcionada al resto de variables, por lo que para que PCA funcione
correctamente es obligatorio estandarizar.

### Ejercicio 5

Ahora realizamos el PCA sobre los datos estandarizados:

```{r}
pca_wine <- prcomp(wine_data, scale = TRUE)
```

Para ver cuánta varianza explican las dos primeras componentes podemos
acceder al elemento `pca_wine$sdev`, ya que `pca_wine$sdev^2` representa
la varianza explicada por cada componente:

```{r}
pca_wine$sdev^2
```

Para entenderlo mejor podemos obtener la proporción de varianza explicada:

```{r}
prop_varianza <- pca_wine$sdev^2 / sum(pca_wine$sdev^2)
prop_varianza

# sum(prop_varianza) == 1
```

Se puede ver que las 2 primeras componentes explicarían un porcentaje
del 55%:

```{r}
prop_varianza[1] + prop_varianza[2]
```

Dibujemos ahora el *Scree Plot*:

```{r}
fviz_eig(pca_wine, addlabels = TRUE, ylim = c(0, 70), title = "Scree Plot")
```

Para retener al menos el 80% de la información original deberíamos


### Ejercicio 6

La matriz `rotation` es la siguiente:

```{r}
pca_wine$rotation
```

Podemos encontrar las 3 variables que más contribuyen a la PC1:

```{r}
sort(abs(pca_wine$rotation[, 1]), decreasing = TRUE)[1:3] 
```

En este caso son V7, V6 y V12 (en ese orden).

Esto nos dice que, la **primera componente** del análisis intenta medir
mayoritariamente la cantidad de dichas variables:

- V7 (Flavanoids)
- V6 (Total phenols)
- V12 (OD280/OD315 of diluted wines)