---
title: "Resumen de Referencia Rápida — Modelización y Análisis de Datos"
author: ""
format:
  html:
    toc: true
    toc-depth: 3
    toc-title: "Contenidos"
    number-sections: true
    theme: cosmo
    highlight-style: github
    code-fold: false
    self-contained: true
  pdf:
    toc: true
    number-sections: true
    colorlinks: true
execute:
  eval: false
  echo: true
---

# Preliminares: R y tidyverse

## Fundamentos de R

### Asignación y tipos básicos

```{r}
# Asignación con flecha (estilo R)
x <- 10
nombre <- "Modelización"

# Tipos atómicos:
# Numeric (double): 1.5, 200
# Character: "texto"  (necesita comillas)
# Logical: TRUE / FALSE
```

### Vectores y vectorización

```{r}
precios  <- c(100, 120, 150)
ciudades <- c("Málaga", "Sevilla", "Granada")

# Vectorización: operaciones sobre todo el vector a la vez
precios_con_iva <- precios * 1.21
```

### Guía de estilo

- **`snake_case`**: nombres en minúsculas separados por `_` (`tasa_interes`).
- Nombres descriptivos; evita `x`, `y`, `temp`.
- Sin espacios en nombres de variables.

---

## Gestión de proyectos reproducibles

| Herramienta | Uso |
|---|---|
| **RStudio Projects (`.Rproj`)** | Define la raíz del proyecto → rutas relativas |
| **Git / GitHub** | Control de versiones: `commit`, `push`, `pull` |
| **`renv`** | Entornos aislados de paquetes |
| **Quarto (`.qmd`)** | Documentos reproducibles (texto + código + resultados) |

```{r}
renv::init()        # Inicializar entorno
renv::snapshot()    # Guardar estado de paquetes → renv.lock
renv::restore()     # Reconstruir entorno en otro equipo
```

**Estructura de carpetas recomendada:**
```
proyecto/
├── proyecto.Rproj
├── data-raw/      # datos originales (nunca editar)
├── data/          # datos procesados
├── scripts/       # código R
├── output/        # gráficos, tablas exportadas
└── chapters/      # documentos narrativos
```

---

## Ingeniería de datos con tidyverse

```{r}
library(tidyverse)
data("starwars")
```

### El operador tubería `|>`

Pasa el resultado de la izquierda como **primer argumento** de la función de la derecha:

```{r}
starwars |> filter(species == "Droid") |> select(name, homeworld)
```

### Verbos principales de `dplyr`

| Verbo | Acción |
|---|---|
| `select()` | Seleccionar / renombrar columnas |
| `filter()` | Seleccionar filas por condición |
| `arrange()` | Ordenar filas |
| `mutate()` | Crear / modificar columnas |
| `summarise()` + `group_by()` | Agregar por grupos |
| `slice()` / `slice_max()` / `slice_sample()` | Seleccionar filas por posición o valor |

```{r}
# select() — ayudantes útiles
starwars |> select(name, where(is.numeric))
starwars |> select(starts_with("hair"), ends_with("color"))

# filter() — operadores: ==, !=, >, <, >=, <=, &, |, %in%
starwars |> filter(species == "Human", height > 180)
starwars |> filter(homeworld %in% c("Tatooine", "Naboo"))

# arrange() — desc() para descendente
starwars |> arrange(desc(mass), height)

# mutate() — if_else y case_when
starwars |> mutate(tipo = if_else(mass > 100, "Pesado", "Ligero"))
starwars |> mutate(cat = case_when(
  height < 100 ~ "Pequeño",
  height < 180 ~ "Mediano",
  height >= 180 ~ "Alto",
  TRUE ~ "Desconocido"   # captura NA
))

# summarise() + group_by()
starwars |>
  group_by(species) |>
  summarise(
    n          = n(),
    altura_med = mean(height, na.rm = TRUE),
    peso_max   = max(mass,   na.rm = TRUE)
  ) |>
  ungroup()
```

### Joins

```{r}
left_join(tabla_a, tabla_b, by = "clave")   # mantiene todas las filas de tabla_a
```

### Programación funcional con `purrr`

```{r}
# map devuelve lista; map_dbl → vector numérico; map_df → data frame
starwars |> select(where(is.numeric)) |> map_dbl(mean, na.rm = TRUE)

# Leer múltiples archivos de una sola vez
list.files("data/ventas", pattern = "*.csv", full.names = TRUE) |>
  map_df(read_csv)
```

---

# Resolución de grandes sistemas de ecuaciones ($Ax = b$)

## Métodos directos y factorizaciones

### `solve()` — solución directa

```{r}
A <- matrix(c(4,1,-1, 1,6,2, -1,2,5), nrow = 3, byrow = TRUE)
b <- c(6, 15, 12)
x <- solve(A, b)   # Internamente usa factorización LU
A %*% x            # Verificación: debe devolver b
```

> **Importante:** `solve(A, b)` **no** calcula $A^{-1}b$ explícitamente (costoso e inestable). Usa factorización LU internamente.

---

### Factorización LU

$$PA = LU$$

donde $L$ es triangular inferior, $U$ triangular superior y $P$ la matriz de permutación.  
Resolver $Ax = b$ se convierte en dos pasos $O(n^2)$:

1. **Sustitución progresiva:** resolver $Ly = Pb$
2. **Sustitución regresiva:** resolver $Ux = y$

```{r}
library(Matrix)
decomp_lu <- lu(A)
res <- Matrix::expand(decomp_lu)   # Extrae L, U, P
L <- res$L;  U <- res$U;  P <- res$P

# Resolución manual
b_perm <- P %*% b
y <- solve(L, b_perm)   # o forwardsolve(L, b_perm)
x <- solve(U, y)         # o backsolve(U, y)

# Comparar con solución directa
solve(A, b)
```

---

### Factorización de Cholesky (matrices simétricas definidas positivas)

$$A = LL^T \quad (A = R^TR \text{ en R, con } R \text{ triangular superior})$$

Útil cuando $A = X^TX$ (regresión lineal, MCO). Es ~2× más rápida que LU.

```{r}
R <- chol(A)          # R es triangular SUPERIOR: A = R^T R
# Para obtener L triangular inferior: L <- t(chol(A))

# Resolución: A x = b  ⟹  R^T(Rx) = b
y    <- forwardsolve(t(R), b)   # Paso 1: R^T y = b
x    <- backsolve(R, y)          # Paso 2: R x = y

# Aplicación: regresión lineal por MCO
X      <- cbind(1, x_datos)
A_reg  <- t(X) %*% X
b_reg  <- t(X) %*% y_datos
R_reg  <- chol(A_reg)
y_tmp  <- solve(t(R_reg), b_reg)
beta   <- solve(R_reg, y_tmp)    # Coeficientes β̂
```

---

### Factorización QR

$$A = QR \quad (Q \text{ ortogonal: } Q^TQ = I, \; R \text{ triangular superior})$$

Resolver $Ax = b$: como $A = QR$, entonces $Rx = Q^Tb$.

```{r}
decomp_qr <- qr(A)
x_qr      <- qr.solve(decomp_qr, b)   # Método directo recomendado

# Paso a paso
Q <- qr.Q(decomp_qr);  R <- qr.R(decomp_qr)
y <- t(Q) %*% b
x <- backsolve(R, y)
```

---

### Resumen de factorizaciones

| Factorización | Condición | Coste | Función R |
|---|---|---|---|
| LU | General | $O(n^3)$ / reutilizar $O(n^2)$ | `lu()` (Matrix), `solve()` |
| Cholesky | Simétrica definida positiva | $\sim O(n^3)/2$ | `chol()` |
| QR | Cualquier $A$ (incluso rectangular) | $O(n^3)$ | `qr()`, `qr.solve()` |

---

## Matrices dispersas (sparse)

El nivel de dispersión (sparsity):
$$\text{Sparsity} = 1 - \frac{\text{NNZ}}{n \times m}$$

El paquete `Matrix` almacena únicamente valores no nulos en formato **CSC** (Compressed Sparse Column): reduce memoria de $O(n^2)$ a $O(\text{NNZ})$.

```{r}
library(Matrix)

# Crear matriz dispersa
A_sp <- sparseMatrix(
  i    = c(1, 2500, 5000),
  j    = c(1, 2500, 5000),
  x    = 5,
  dims = c(5000, 5000)
)

# Comparar memoria
print(object.size(matrix(0, 5000, 5000)), units = "MB")  # ~190 MB
print(object.size(A_sp), units = "KB")                   # ~21 KB

# solve() detecta automáticamente la estructura dispersa y aplica
# el solver más eficiente
x_sp <- solve(A_sp, b)
```

### Matriz tridiagonal (ejemplo: ecuación del calor)

```{r}
n <- 1000
i_idx <- c(1:n,   2:n,       1:(n-1))
j_idx <- c(1:n,   1:(n-1),   2:n)
x_val <- c(rep(2, n), rep(-1, (n-1)*2))

A_tri <- sparseMatrix(i = i_idx, j = j_idx, x = x_val, dims = c(n, n))
b_vec <- rep(0, n);  b_vec[n] <- 100
x_sol <- solve(A_tri, b_vec)   # O(n) internamente
```

### Solvers especializados

```{r}
backsolve(R, b)      # Sistema triangular superior  — O(n²)
forwardsolve(L, b)   # Sistema triangular inferior  — O(n²)
# Ambos son mucho más rápidos que solve() genérico
```

---

## Estabilidad numérica: número de condición

$$\kappa(A) = \|A\| \cdot \|A^{-1}\|$$

- $\kappa(A) \approx 1$ → bien condicionado.  
- $\kappa(A) = 10^k$ → se pueden perder hasta $k$ dígitos de precisión.

```{r}
rcond(A)              # Recíproco del número de condición (más estable)
kappa(A, exact = TRUE)
```

---

## Métodos iterativos

Para sistemas masivos donde LU/Cholesky no caben en memoria.

### Condición suficiente de convergencia

**Diagonal dominante:** $|a_{ii}| \geq \sum_{j \neq i} |a_{ij}|$ para todo $i$.

| Método | Convergencia garantizada si... | Velocidad típica |
|---|---|---|
| Jacobi | $A$ diagonal dominante | Lenta |
| Gauss-Seidel | $A$ diagonal estrictamente dominante o SPD | Más rápida que Jacobi |
| Gradiente Conjugado (CG) | $A$ simétrica definida positiva | Rápida, converge en $\leq n$ pasos |

```{r}
library(Rlinsolve)

x0 <- c(0, 0, 0)

# Jacobi
res_jac <- lsolve.jacobi(A, b, xinit = x0)
res_jac$x      # solución
res_jac$iter   # número de iteraciones

# Gauss-Seidel
res_gs <- lsolve.gs(A, b)

# Gradiente Conjugado (requiere A simétrica definida positiva)
res_cg <- lsolve.cg(A, b)
```

### Comparar tiempos con microbenchmark

```{r}
library(microbenchmark)
microbenchmark(
  solve_generico  = solve(R_densa, b),
  backsolve_esp   = backsolve(R_densa, b),
  solve_disperso  = solve(R_sparse, b),
  times = 10
)
```

---

# Autovalores, autovectores y SVD

## Definiciones

**Autovalor y autovector:** dado $A \in \mathcal{M}_n(\mathbb{R})$, un escalar $\lambda$ y un vector no nulo $v$ son **autovalor** y **autovector** de $A$ si:

$$A v = \lambda v$$

Equivalentemente, $\det(A - \lambda I) = 0$ (polinomio característico).

**Propiedades clave:**

- La **traza** de $A$ = suma de autovalores: $\text{tr}(A) = \sum_i \lambda_i$.
- El **determinante** de $A$ = producto de autovalores: $\det(A) = \prod_i \lambda_i$.
- Autovectores asociados a autovalores distintos son linealmente independientes.
- Si $A$ es simétrica real, todos sus autovalores son reales y sus autovectores ortogonales.

---

## Cálculo en R

```{r}
# eigen() devuelve autovalores y autovectores (trabaja en C por defecto)
resultado <- eigen(A)
resultado$values   # autovalores (ordenados de mayor a menor módulo)
resultado$vectors  # autovectores en columnas

# Verificación: A %*% v == lambda * v
lambda <- resultado$values[1]
v      <- resultado$vectors[, 1]
A %*% v                    # debe ser igual a:
lambda * v
```

---

## Método de la potencia

Algoritmo iterativo para encontrar el **autovalor dominante** (de mayor módulo) y su autovector asociado.

**Algoritmo:**

1. Partir de un vector inicial $x^{(0)}$ aleatorio.
2. Iterar: $x^{(k+1)} = A x^{(k)}$, luego normalizar $x^{(k+1)} \leftarrow x^{(k+1)} / \|x^{(k+1)}\|$.
3. Converge al autovector asociado a $\lambda_1$ (mayor autovalor en módulo).

```{r}
library(matlib)

resultado_pm <- powerMethod(A)
resultado_pm$value    # autovalor dominante
resultado_pm$vector   # autovector asociado

# Normalizar autovector para que sume 1 (útil en PageRank)
resultado_pm$vector / sum(resultado_pm$vector)
```

---

## Matrices de Leslie (dinámica de poblaciones)

La **matriz de Leslie** modela la evolución de una población estructurada por edades:

$$L = \begin{pmatrix}
f_1 & f_2 & f_3 & \cdots & f_n \\
s_1 & 0   & 0   & \cdots & 0   \\
0   & s_2 & 0   & \cdots & 0   \\
\vdots & & \ddots & & \vdots \\
0   & 0   & \cdots & s_{n-1} & 0
\end{pmatrix}$$

- $f_i$: tasas de fecundidad por clase de edad.
- $s_i$: tasas de supervivencia de clase $i$ a clase $i+1$.

**Interpretación del autovalor dominante $\lambda_1$:**

| $\lambda_1$ | Comportamiento |
|---|---|
| $\lambda_1 > 1$ | Población crece |
| $\lambda_1 = 1$ | Población estable |
| $\lambda_1 < 1$ | Población decrece |

El **autovector asociado a $\lambda_1$** da la **distribución estable de edades**.

```{r}
# Ejemplo de matriz de Leslie
f <- c(0, 1.2, 0.8, 0.3)   # fecundidades
s <- c(0.9, 0.7, 0.5)       # supervivencias
n <- length(f)

L <- matrix(0, nrow = n, ncol = n)
L[1, ] <- f                           # primera fila: fecundidades
for (i in 1:(n-1)) L[i+1, i] <- s[i] # subdiagonal: supervivencias

# Análisis
res <- eigen(L)
lambda1    <- Re(res$values[1])         # autovalor dominante (real)
dist_estable <- Re(res$vectors[, 1])
dist_estable <- dist_estable / sum(dist_estable)   # normalizar

# Simular evolución de la población
N0 <- c(100, 80, 60, 40)   # población inicial por clases
N_t <- N0
for (t in 1:20) N_t <- L %*% N_t
```

---

## Descomposición en Valores Singulares (SVD)

$$A = U \Sigma V^T$$

donde:

- $U \in \mathbb{R}^{m \times m}$: matriz ortogonal de **vectores singulares izquierdos** (columnas = autovectores de $AA^T$).
- $\Sigma \in \mathbb{R}^{m \times n}$: matriz diagonal con **valores singulares** $\sigma_1 \geq \sigma_2 \geq \cdots \geq 0$.
- $V \in \mathbb{R}^{n \times n}$: matriz ortogonal de **vectores singulares derechos** (columnas = autovectores de $A^TA$).

**Relación con autovalores:** los valores singulares son $\sigma_i = \sqrt{\lambda_i(A^TA)}$.

**Rango y aproximación de rango bajo (compresión):**

$$A \approx A_k = \sum_{i=1}^{k} \sigma_i u_i v_i^T \quad (k \ll \min(m, n))$$

```{r}
# SVD en R
svd_resultado <- svd(A)
svd_resultado$d   # valores singulares σ_i (vector)
svd_resultado$u   # U  (vectores singulares izquierdos)
svd_resultado$v   # V  (vectores singulares derechos)

# Verificación: A ≈ U %*% diag(d) %*% t(V)
A_reconstruida <- svd_resultado$u %*% diag(svd_resultado$d) %*% t(svd_resultado$v)

# Aproximación de rango k (compresión de imagen, etc.)
k <- 10
A_k <- svd_resultado$u[, 1:k] %*%
       diag(svd_resultado$d[1:k]) %*%
       t(svd_resultado$v[, 1:k])

# Varianza explicada por cada componente (análogo a PCA)
var_explicada <- svd_resultado$d^2 / sum(svd_resultado$d^2)
cumsum(var_explicada)
```

---

# Algoritmo PageRank

## Idea central

La importancia de una página web se propaga: cuantas más veces se transita de la página $j$ a la $i$, más importancia hereda $i$ de $j$.

Se busca un **vector de importancias** $x = (x_1, \ldots, x_n)^T$ tal que:

$$Mx = x$$

es decir, $x$ es un **autovector asociado al autovalor 1** de la matriz de transición $M$.

---

## Pasos del algoritmo

**Paso 1 — Construir la matriz de adyacencia ponderada**

La entrada $(i,j)$ recoge el número de visitantes que pasan de la página $j$ a la $i$.

**Paso 2 — Normalizar columnas (matriz de transición)**

La entrada $(i,j)$ es la probabilidad de transitar de $j$ a $i$. Las columnas deben sumar 1 (matriz **estocástica por columnas**).

```{r}
M <- scale(M, center = FALSE, scale = colSums(M))
# equivalente a: M <- sweep(M, 2, colSums(M), FUN = "/")
```

**Paso 3 — Resolver $Mx = x$** (autovector de autovalor 1)

```{r}
library(matlib)
resultado <- powerMethod(M)
x <- resultado$vector / sum(resultado$vector)   # normalizar: suma = 1
```

O con `eigen()`:

```{r}
res_eigen <- eigen(M)
idx <- which.max(Re(res_eigen$values))          # índice del autovalor 1
x   <- Re(res_eigen$vectors[, idx])
x   <- x / sum(x)
```

---

## Problemas en la web real y soluciones

| Problema | Descripción | Efecto |
|---|---|---|
| **Dead ends** (callejones sin salida) | Páginas sin enlaces salientes | Columna de ceros → la importancia "se fuga" |
| **Spider traps** (trampas de araña) | Grupos de páginas cerradas entre sí | Absorben toda la importancia (Rank Sinks) |

**Solución: factor de amortiguación $d$**

---

## Matriz de Google

$$G = d \cdot M + (1-d) \cdot \frac{1}{n} J$$

donde:

- $M$: matriz de transición normalizada (con dead ends corregidos).
- $J$: matriz $n \times n$ de todo unos.
- $d = 0.85$: valor estándar (el usuario sigue un enlace el 85% del tiempo, el 15% restante salta a cualquier página aleatoria).
- $\frac{1-d}{n} \approx \frac{0.15}{n}$: probabilidad uniforme de "teletransportación".

$G$ es estocástica, irreductible y primitiva → por el **Teorema de Perron-Frobenius**, existe un único autovector de probabilidad con autovalor 1, y el método de la potencia siempre converge.

```{r}
d <- 0.85
n <- nrow(M)

# Corregir dead ends (columnas de ceros → distribución uniforme)
col_sumas <- colSums(M)
for (j in which(col_sumas == 0)) M[, j] <- 1/n

# Normalizar columnas
M <- scale(M, center = FALSE, scale = colSums(M))

# Construir Matriz de Google
J <- matrix(1, nrow = n, ncol = n)
G <- d * M + (1 - d) * (1/n) * J

# PageRank via método de la potencia
library(matlib)
resultado_g <- powerMethod(G)
pagerank    <- resultado_g$vector / sum(resultado_g$vector)
```

---

## Interpretación de resultados

```{r}
# Crear data frame con puntuaciones ordenadas
df_pr <- data.frame(
  pagina   = 1:n,
  pagerank = pagerank
) |> arrange(desc(pagerank))

print(df_pr)
```

---

## Ejercicios tipo: cadenas de Markov

La lógica de PageRank es idéntica a la de las **cadenas de Markov de tiempo discreto**: el estado estacionario es el autovector de autovalor 1.

```{r}
# Verificar que el estado estacionario se alcanza elevando M a potencia alta
M_potencia <- M
for (i in 1:50) M_potencia <- M_potencia %*% M
# Todas las columnas deben ser ≈ iguales al vector PageRank
M_potencia[, 1]
```

---

# Análisis de Componentes Principales (PCA)

## Qué es PCA

PCA es una técnica de **reducción de dimensión** no supervisada. Busca combinaciones lineales de las variables originales (llamadas **componentes principales**) que capturen la **máxima variabilidad** de los datos.

> Se asume que variabilidad = información.

---

## Fundamento matemático

Dado $X$ ($n \times p$, centrada), buscamos $u$ con $\|u\| = 1$ que maximiza:

$$\text{Var}(Xu) = u^T \Sigma u \quad \text{sujeto a } u^Tu = 1$$

donde $\Sigma = \frac{X^TX}{n-1}$ es la **matriz de covarianza**.

Construyendo el Lagrangiano y derivando:

$$\Sigma u = \lambda u$$

Las **componentes principales** son los **autovectores de $\Sigma$** y la varianza en cada dirección es el **autovalor** correspondiente $\lambda$.

**Relación con SVD:** en la práctica se usa la SVD de $X$ para mayor estabilidad numérica:

$$X = U\Sigma V^T$$

---

## Preprocesamiento obligatorio

```{r}
# Estandarizar (media 0, varianza 1) antes del PCA
# Imprescindible cuando las variables tienen distintas escalas
X_std <- scale(USArrests)   # o usar scale = TRUE en prcomp()
```

---

## Ejecutar PCA en R

```{r}
acp <- prcomp(USArrests, center = TRUE, scale = TRUE)
```

### Elementos del objeto `prcomp`

| Elemento | Descripción | Fórmula / Nota |
|---|---|---|
| `acp$sdev` | Desviaciones típicas de cada CP | $\sqrt{\lambda_i}$ |
| `acp$sdev^2` | Varianzas = autovalores | $\lambda_i$ |
| `acp$rotation` | Matriz de **loadings** ($p \times p$) | Autovectores de $\Sigma$ (en columnas) |
| `acp$x` | **Scores** de cada observación | $X_{\text{std}} \cdot \text{rotation}$ |
| `acp$center` | Medias utilizadas para centrar | |
| `acp$scale` | Desviaciones típicas usadas para escalar | |

```{r}
# Varianza explicada por cada componente
varianza_exp <- acp$sdev^2
prop_var     <- varianza_exp / sum(varianza_exp)
cumsum(prop_var)   # varianza acumulada

# Ejemplo de salida esperada (USArrests):
# PC1: 62%, PC2: 24.7%, PC3: 8.9%, PC4: 4.3%

# Calcular un score a mano (verificación)
calif_std <- scale(USArrests)[5, ]        # fila de California, datos escalados
score_pc1 <- sum(calif_std * acp$rotation[, 1])
score_pc1   # debe coincidir con acp$x[5, 1]
```

---

## Selección del número de componentes

**Criterios habituales:**

1. **Regla del codo (scree plot):** punto donde la varianza adicional cae drásticamente.
2. **Varianza acumulada ≥ 70–85%**.
3. **Autovalores > 1** (regla de Kaiser, datos estandarizados).

---

## Gráficos con `factoextra`

```{r}
library(factoextra)
library(ggplot2)

# Scree plot — varianza explicada por componente
fviz_eig(acp, addlabels = TRUE, ylim = c(0, 70))

# Círculo de correlaciones (contribución de variables)
fviz_pca_var(acp,
             col.var  = "contrib",
             gradient.cols = c("#00AFBB", "#E7B800", "#FC4E07"),
             repel    = TRUE)

# Biplot — variables + individuos juntos
fviz_pca_biplot(acp,
                repel    = TRUE,
                col.var  = "#2E9FDF",
                col.ind  = "#696969")

# Individuos coloreados por grupo
fviz_pca_ind(acp,
             col.ind = iris$Species,   # variable de grupo
             palette = c("#00AFBB", "#E7B800", "#FC4E07"),
             addEllipses = TRUE,
             repel = TRUE)

# Contribución de variables a PC1 y PC2
fviz_contrib(acp, choice = "var", axes = 1)   # PC1
fviz_contrib(acp, choice = "var", axes = 2)   # PC2
```

---

## Interpretación del biplot

| Elemento | Significado |
|---|---|
| **Flechas (variables)** | Longitud ∝ representación en el plano. Ángulo agudo ↔ alta correlación positiva. Ángulo obtuso ↔ correlación negativa. |
| **Puntos (individuos)** | Proximidad ↔ perfiles similares. Si un punto está en la dirección de una flecha, tiene valor alto en esa variable. |
| **Eje horizontal (PC1)** | Dirección de máxima varianza |
| **Eje vertical (PC2)** | Segunda dirección de máxima varianza, ortogonal a PC1 |

> **Nota:** los signos en `rotation` son arbitrarios ($v$ y $-v$ definen la misma dirección). Lo importante es el signo **relativo** entre variables dentro de la misma componente.

---

## Flujo de trabajo completo (PCA)

```{r}
library(tidyverse)
library(factoextra)
library(corrplot)

# 1. Análisis exploratorio
cor(USArrests) |>
  corrplot(method = "number", type = "upper")

# 2. Ejecutar PCA (con centrado y escalado)
acp <- prcomp(USArrests, center = TRUE, scale = TRUE)

# 3. Evaluar varianza explicada
fviz_eig(acp, addlabels = TRUE)
summary(acp)   # tabla completa de varianzas

# 4. Inspeccionar loadings
acp$rotation

# 5. Biplot
fviz_pca_biplot(acp, repel = TRUE)

# 6. Usar scores para análisis posterior
scores_df <- as.data.frame(acp$x)
scores_df$estado <- rownames(USArrests)
```

---

## Reconstrucción aproximada (rango bajo)

```{r}
# Reconstruir con k componentes principales
k <- 2
X_std    <- scale(USArrests)
X_reconstruida_k <- acp$x[, 1:k] %*% t(acp$rotation[, 1:k])
# Desescalar si es necesario
X_reconstruida_k <- sweep(X_reconstruida_k, 2, attr(scale(USArrests),"scaled:scale"), "*")
X_reconstruida_k <- sweep(X_reconstruida_k, 2, attr(scale(USArrests),"scaled:center"), "+")
```
