---
title: "Resumen de Álgebra Lineal Computacional con R"
subtitle: "Referencia rápida de conceptos, fórmulas y funciones"
format:
  html:
    toc: true
    toc-depth: 3
    toc-location: left
    number-sections: true
    theme: flatly
    code-fold: false
    highlight-style: github
    self-contained: true
---

```{r setup, include=FALSE}
knitr::opts_chunk$set(eval = FALSE, echo = TRUE)
```

---

# Preliminares: R y Tidyverse

## Tipos de datos y vectores

```{r}
# Tipos atómicos
x   <- pi          # numeric (double)
a   <- 1L          # integer
b   <- "texto"     # character
ok  <- TRUE        # logical
na  <- NA          # valor faltante

# Construir vectores con c()
v <- c(1, 2, 3)
v_char <- c("a", "b", "c")

# Secuencias
6:3              # descendente
seq(0, 1, by = 0.1)

# Indexación (1-based)
v[2]             # segundo elemento
v[c(1, 3)]       # primero y tercero
v[v > 1]         # filtrado lógico
which(v > 1)     # índices que cumplen condición
```

## Listas

```{r}
lst <- list(primero = TRUE, segundo = 5, tercero = "hola")
lst[[1]]          # acceso por índice
lst$tercero       # acceso por nombre
lst[["segundo"]]  # acceso por nombre (cadena)
lst[c(1, 3)]      # sublista (devuelve lista)
```

## Operaciones vectorizadas y reciclaje

```{r}
1:10 / 2          # componente a componente
1:6 + c(1, 2)     # reciclaje: el vector corto se repite
```

## Tidyverse: verbos principales

```{r}
library(tidyverse)

# El pipe nativo |> pasa el resultado como primer argumento
1:10 |> mean()

# select() — elegir columnas
starwars |> select(name, height, mass)
starwars |> select(starts_with("h"))
starwars |> select(where(is.numeric))
starwars |> select(-mass)               # excluir columna

# filter() — filtrar filas
starwars |> filter(species == "Human")
starwars |> filter(species %in% c("Human", "Droid"))
starwars |> filter(species == "Human", eye_color == "blue")  # AND implícito

# mutate() — crear / transformar columnas
starwars |>
  mutate(
    alt_m = height / 100,
    IMC   = mass / alt_m^2,
    estado = case_when(
      IMC <= 30 ~ "normal",
      IMC <= 34 ~ "sobrepeso",
      IMC >  34 ~ "obeso",
      .default  = "desconocido"
    )
  )

# arrange() — reordenar filas
starwars |> arrange(height)            # ascendente
starwars |> arrange(desc(height))      # descendente

# summarise() + group_by() — estadísticos por grupo
starwars |>
  group_by(species) |>
  summarise(
    n             = n(),
    altura_media  = mean(height, na.rm = TRUE),
    peso_medio    = mean(mass,   na.rm = TRUE)
  )
```

---

# Resolución de Grandes Sistemas de Ecuaciones

## Métodos directos

### Función `solve()` (método general)

```{r}
A <- matrix(c(4, 1, -1,
              1, 6,  2,
             -1, 2,  5), nrow = 3, byrow = TRUE)
b <- c(6, 15, 12)

x <- solve(A, b)   # Ax = b
A %*% x            # verificación: debe dar b
```

### Factorización LU  *(coste $\mathcal{O}(n^3)$ una vez; $\mathcal{O}(n^2)$ por cada b)*

$$PA = LU \quad \Rightarrow \quad Ax = b \;\text{ se resuelve en dos pasos:}$$

$$Ly = Pb \quad \text{(sustitución progresiva)} \qquad Ux = y \quad \text{(sustitución regresiva)}$$

```{r}
library(Matrix)

decomp <- lu(A)
res    <- Matrix::expand(decomp)
L <- res$L;  U <- res$U;  P <- res$P

# Resolución manual
b_perm <- P %*% b
y <- solve(L, b_perm)   # forwardsolve(L, b_perm)
x <- solve(U, y)        # backsolve(U, y)
```

### Factorización de Cholesky *(solo para A simétrica definida positiva)*

$$A = R^\top R \quad (R \text{ triangular superior})$$

**¡Ojo!** `chol(A)` devuelve $R$ triangular **superior**, no $L$ inferior.
Para obtener $L$: `L <- t(chol(A))`.

```{r}
R <- chol(A)                 # triangular superior: A = t(R) %*% R
t(R) %*% R                  # verificación

# Resolución: Ax = b  =>  R^T(Rx) = b
y <- forwardsolve(t(R), b)   # paso 1: R^T y = b
x <- backsolve(R, y)         # paso 2: R x = y
```

**Aplicación — Regresión por mínimos cuadrados** (ecuaciones normales):

$$\underbrace{X^\top X}_{\text{s.d.p.}} \hat\beta = X^\top y$$

```{r}
X     <- cbind(1, x_datos)       # matriz de diseño
AtA   <- t(X) %*% X
Atb   <- t(X) %*% y_datos
R     <- chol(AtA)
y_tmp <- solve(t(R), Atb)
beta  <- backsolve(R, y_tmp)
```

### Factorización QR

$$A = QR, \quad Q^\top Q = I \quad \Rightarrow \quad Rx = Q^\top b$$

```{r}
decomp <- qr(A)
x      <- qr.solve(decomp, b)   # forma recomendada

# Manual:
Q <- qr.Q(decomp);  R <- qr.R(decomp)
y <- t(Q) %*% b
x <- backsolve(R, y)
```

### Resumen comparativo de factorizaciones

| Factorización | Condición sobre A | Coste | Función R |
|:---:|:---:|:---:|:---:|
| LU | General (cuadrada) | $\mathcal{O}(n^3)$ | `lu()` / `solve()` |
| Cholesky | Simétrica def. pos. | $\sim\mathcal{O}(n^3/3)$ | `chol()` |
| QR | Cualquier $m\times n$ | $\mathcal{O}(mn^2)$ | `qr()` |

## Estabilidad numérica y número de condición

$$\kappa(A) = \|A\|\cdot\|A^{-1}\| = \frac{\sigma_{\max}}{\sigma_{\min}}$$

> Si $\kappa(A) \approx 10^k$, podemos perder hasta $k$ dígitos de precisión.

```{r}
kappa(A)           # número de condición
rcond(A)           # recíproco del número de condición (más estable)
```

## Matrices dispersas (paquete `Matrix`)

Una matriz es **dispersa** si la mayoría de sus elementos son cero. En lugar de almacenar $n^2$ valores, el formato **CSC** (*Compressed Sparse Column*) almacena solo los $\text{NNZ}$ valores no nulos.

$$\text{sparsity} = 1 - \frac{\text{NNZ}}{n^2}$$

```{r}
library(Matrix)

# Crear matriz dispersa especificando posiciones (i, j) y valores (x)
A_sp <- sparseMatrix(
  i    = c(1, 3, 5),
  j    = c(1, 3, 5),
  x    = c(2, 4, 6),
  dims = c(5, 5)
)

# Convertir densa a dispersa
A_sp <- as(A_densa, "dgCMatrix")

# Comparar memoria
object.size(A_densa)
object.size(A_sp)

# Visualizar estructura de no-ceros
image(A_sp)
```

### Matrices tridiagonales y de banda

$$a_{ij} = 0 \quad \text{si } |i - j| > p \quad (p = \text{semiancho de banda})$$

```{r}
n <- 5
# Construir tridiagonal (diag principal + sub/superdiagonal)
i_idx <- c(1:n,       2:n,       1:(n-1))
j_idx <- c(1:n,       1:(n-1),   2:n)
x_val <- c(rep(2, n), rep(-1, n-1), rep(-1, n-1))

A_tri <- sparseMatrix(i = i_idx, j = j_idx, x = x_val, dims = c(n, n))
solve(A_tri, b)     # solver automáticamente optimizado para bandas
```

## Métodos iterativos

Estos métodos reescriben $Ax = b$ como $x = Bx + c$ y construyen una sucesión convergente $x^{(k+1)} = Bx^{(k)} + c$.

### Jacobi

$$x_i^{(k+1)} = \frac{1}{a_{ii}}\left(b_i - \sum_{j \neq i} a_{ij} x_j^{(k)}\right)$$

### Gauss-Seidel (más rápido que Jacobi)

$$x_i^{(k+1)} = \frac{1}{a_{ii}}\left(b_i - \sum_{j < i} a_{ij} x_j^{(k+1)} - \sum_{j > i} a_{ij} x_j^{(k)}\right)$$

*(usa los valores ya actualizados en la misma iteración)*

### Gradiente conjugado (para A simétrica definida positiva)

Converge teóricamente en $n$ pasos; en la práctica, mucho antes.

```{r}
library(Rlinsolve)

lsolve.jacobi(A, b, xinit = rep(0, nrow(A)))   # Jacobi
lsolve.gs(A, b)                                 # Gauss-Seidel
lsolve.cg(A, b)                                 # Gradiente Conjugado
# Cada resultado contiene: $x (solución), $iter (iteraciones), $errors
```

### Convergencia

| Condición | Jacobi converge | Gauss-Seidel / CG convergen |
|:---|:---:|:---:|
| A diagonal dominante | ✓ | ✓ |
| A simétrica def. positiva | — | ✓ |
| Radio espectral de B < 1 | condición necesaria y suficiente |

### Benchmarking de métodos

```{r}
library(microbenchmark)
microbenchmark(
  solve_directo   = solve(A, b),
  backsolve_tri   = backsolve(R, b),
  jacobi          = lsolve.jacobi(A, b),
  times = 10
)
```

---

# Autovalores, Autovectores y SVD

## Definiciones

$$A\mathbf{v} = \lambda \mathbf{v}, \quad \mathbf{v} \neq \mathbf{0}$$

- $\lambda$: **autovalor** (valor propio / eigenvalue)
- $\mathbf{v}$: **autovector** asociado

El **polinomio característico** es $\det(A - \lambda I) = 0$.

### Función `eigen()` (R base — matrices densas pequeñas)

```{r}
res <- eigen(A)
res$values   # autovalores (complejos en general)
res$vectors  # autovectores (en columnas)

# Para obtener solo la parte real:
lambda <- Re(res$values[1])          # autovalor dominante
v      <- Re(res$vectors[, 1])       # autovector asociado
v_norm <- v / sum(v)                 # normalizado (suma 1)
```

## Método de la potencia (*Power Method*)

Encuentra el **autovalor dominante** $\lambda_1$ (el de mayor módulo).

$$\mathbf{x}^{(k+1)} = \frac{A\,\mathbf{x}^{(k)}}{\|A\,\mathbf{x}^{(k)}\|}, \qquad \lambda \approx \frac{\mathbf{x}^\top A\,\mathbf{x}}{\mathbf{x}^\top \mathbf{x}} \quad \text{(Cociente de Rayleigh)}$$

```{r}
# Implementación manual (compatible con matrices dispersas)
power_method <- function(A, epsilon = 1e-6, max_iter = 1000) {
  n   <- nrow(A)
  x   <- rnorm(n); x <- x / sqrt(sum(x^2))
  lam_old <- 0
  for (i in seq_len(max_iter)) {
    x_new <- as.vector(A %*% x)
    lam   <- sqrt(sum(x_new^2))
    x_new <- x_new / lam
    if (abs(lam - lam_old) < epsilon)
      return(list(eigenvalue = lam, eigenvector = x_new, iter = i))
    x <- x_new; lam_old <- lam
  }
  list(eigenvalue = lam, eigenvector = x, iter = max_iter)
}

# Con la librería matlib (fines didácticos, solo matrices densas pequeñas)
library(matlib)
res_pm <- powerMethod(A, v = c(1, 1), plot = FALSE)
res_pm$value    # autovalor
res_pm$vector   # autovector
```

## Algoritmo QR (todos los autovalores)

Itera $A_{k+1} = R_k Q_k$ donde $A_k = Q_k R_k$. Converge a una matriz casi diagonal cuyos elementos son los autovalores.

```{r}
qr_simple_algo <- function(A, iter = 100) {
  Ak <- A
  for (i in seq_len(iter)) {
    dc <- qr(Ak)
    Q  <- qr.Q(dc); R <- qr.R(dc)
    Ak <- R %*% Q
  }
  list(matriz_final = Ak, autovalores = diag(Ak))
}
```

> **En producción**: para matrices dispersas grandes, usar `RSpectra::eigs()`.

## Matrices de Leslie (dinámica de poblaciones)

$$\mathbf{n}(t+1) = L\,\mathbf{n}(t)$$

$$L = \begin{pmatrix} f_1 & f_2 & \cdots & f_m \\ s_1 & 0 & \cdots & 0 \\ 0 & s_2 & \cdots & 0 \\ \vdots & & \ddots & \vdots \\ 0 & \cdots & s_{m-1} & 0 \end{pmatrix}$$

- $f_i$: fecundidad del grupo de edad $i$
- $s_i$: probabilidad de supervivencia del grupo $i$ al $i+1$

**Interpretación del autovalor dominante $\lambda_1$:**

| Condición | Tendencia poblacional |
|:---:|:---:|
| $\lambda_1 > 1$ | Crecimiento |
| $\lambda_1 = 1$ | Estable |
| $\lambda_1 < 1$ | Extinción |

```{r}
L <- matrix(c(0,   0.5, 2.0,
              0.1, 0,   0,
              0,   0.5, 0),
            nrow = 3, byrow = TRUE)

ev   <- eigen(L)
lam1 <- Re(ev$values[1])        # tasa de crecimiento
v_est <- Re(ev$vectors[, 1])
v_est <- v_est / sum(v_est)     # distribución estable por edades

# Proyección n pasos hacia adelante
n0    <- c(100, 100, 100)
n_t   <- Reduce(function(n, .) L %*% n, seq_len(10), accumulate = TRUE,
                init = n0)
```

## Descomposición en Valores Singulares (SVD)

$$A_{m\times n} = U_{m\times m}\, \Sigma_{m\times n}\, V_{n\times n}^\top$$

- $U$, $V$: matrices **ortogonales** ($U^\top U = I$, $V^\top V = I$)
- $\Sigma$: diagonal con **valores singulares** $\sigma_1 \geq \sigma_2 \geq \cdots \geq 0$

**Relaciones clave:**

$$\sigma_i = \sqrt{\lambda_i(A^\top A)}, \qquad \kappa(A) = \frac{\sigma_{\max}}{\sigma_{\min}}$$

$$A^+ = V \Sigma^+ U^\top \quad \text{(pseudoinversa de Moore-Penrose)}$$

**Teorema de Eckart-Young:** La mejor aproximación de rango $k$ de $A$ es:

$$A_k = \sum_{i=1}^{k} \sigma_i \mathbf{u}_i \mathbf{v}_i^\top = U_k \Sigma_k V_k^\top$$

```{r}
res <- svd(A)
res$d   # valores singulares (sigma_i)
res$u   # columnas = vectores singulares izquierdos (U)
res$v   # columnas = vectores singulares derechos (V)

# Reconstrucción completa
A_rec <- res$u %*% diag(res$d) %*% t(res$v)

# Aproximación de rango k
k <- 3
A_k <- res$u[, 1:k] %*% diag(res$d[1:k]) %*% t(res$v[, 1:k])

# Pseudoinversa
D_inv <- diag(1 / res$d)
A_plus <- res$v %*% D_inv %*% t(res$u)

# Número de condición
res$d[1] / tail(res$d, 1)
```

### Ejemplo: compresión de imagen con SVD

```{r}
V_mat      <- volcano               # matriz 87x61
svd_v      <- svd(V_mat)

aproximar  <- function(s, k)
  s$u[, 1:k] %*% diag(s$d[1:k]) %*% t(s$v[, 1:k])

par(mfrow = c(1, 4))
image(V_mat,           main = "Original")
image(aproximar(svd_v, 2),  main = "k = 2")
image(aproximar(svd_v, 5),  main = "k = 5")
image(aproximar(svd_v, 15), main = "k = 15")
```

---

# PageRank

## Idea fundamental

La importancia de un nodo se hereda de los nodos que lo enlazan:

$$\mathbf{r} = M\,\mathbf{r}, \qquad M_{ij} = \frac{\text{flujo de } j \to i}{\text{flujo total saliente de } j}$$

Esto es equivalente a encontrar el **autovector asociado al autovalor 1** de la matriz de transición $M$ (estocástica por columnas).

## Pasos del algoritmo

1. **Construir la matriz de adyacencia ponderada** (transpuesta): $M_{ij}$ = flujo de $j$ a $i$.
2. **Normalizar por columnas** para obtener la matriz de transición $M$ (estocástica):

$$M_{ij} \leftarrow \frac{M_{ij}}{\sum_i M_{ij}}$$

3. **Resolver** $M\mathbf{r} = \mathbf{r}$ (autovector de autovalor 1) usando el método de la potencia.
4. **Normalizar** el vector resultante para que sume 1.

```{r}
# Normalizar columnas (convertir en estocástica)
M_norm <- scale(M, center = FALSE, scale = colSums(M))

# Método de la potencia con matlib
library(matlib)
res     <- powerMethod(M_norm)
r       <- res$vector / sum(res$vector)  # PageRanks (suman 1)
```

## Problemas en la web real

| Problema | Descripción | Efecto matemático |
|:---|:---|:---|
| *Dead ends* | Nodo sin enlaces salientes | Columna de ceros; $M$ deja de ser estocástica |
| *Spider traps* | Grupo cerrado de nodos | Absorbe toda la importancia (*rank sinks*) |

## Matriz de Google (factor de amortiguación $d$)

$$G = d\cdot M + (1-d)\cdot \frac{1}{n} J_n$$

- $d \approx 0.85$ (valor estándar)
- $J_n$: matriz de unos $n\times n$
- $G$ es estocástica, irreducible y primitiva → **único** autovector de probabilidad (Perron-Frobenius)

```{r}
d <- 0.85
n <- nrow(M_norm)
J <- matrix(1, n, n)

G <- d * M_norm + (1 - d) * (1/n) * J

res_g       <- powerMethod(G)
pagerank    <- res_g$vector / sum(res_g$vector)
```

## Código completo (ejemplo de juguete)

```{r}
library(matlib)

# Matriz de flujos (fila i = destino, col j = origen)
M_raw <- matrix(c(
  0, 0, 0, 0, 0, 0, 0, 0,
  0, 0, 0, 0, 0, 0, 0, 0,
  1, 0, 0, 0, 1, 0, 1, 0,
  0, 0, 0, 0, 0, 0, 0, 1,
  0, 1, 0, 0, 0, 1, 0, 0,
  0, 0, 0, 1, 0, 0, 0, 0,
  0, 1, 0, 1, 1, 1, 0, 3,
  0, 0, 0, 0, 0, 1, 0, 0
), nrow = 8, byrow = TRUE)

# 1. Normalizar columnas
M <- scale(M_raw, center = FALSE, scale = colSums(M_raw))

# 2. Matriz de Google
d <- 0.85; n <- 8
G <- d * M + (1 - d) * matrix(1/n, n, n)

# 3. PageRank
pr <- powerMethod(G)$vector
pr <- pr / sum(pr)
names(pr) <- paste0("Web", 1:n)
sort(pr, decreasing = TRUE)
```

## Ejercicio tipo: mercado de marcas (Cadenas de Markov)

Dado que las cuotas de mercado en equilibrio satisfacen $M\,\pi = \pi$, el **estado estacionario** es el autovector de autovalor 1 de la matriz de transición. El procedimiento es idéntico al PageRank.

```{r}
# Verificar estado estacionario elevando a alta potencia
M_pot <- Reduce(`%*%`, replicate(100, M, simplify = FALSE))
# Cualquier columna es aprox. el vector estacionario
M_pot[, 1]
```

---

# Análisis de Componentes Principales (PCA)

## Motivación

PCA busca **combinaciones lineales** de las variables originales (componentes principales) que maximicen la varianza explicada. La varianza = información.

## Fundamento matemático

Dada la matriz de datos centrada $X$ ($n\times p$, media cero), buscamos un vector unitario $\mathbf{w}$ que maximice la varianza proyectada:

$$\max_{\|\mathbf{w}\|=1} \text{Var}(X\mathbf{w}) = \max_{\|\mathbf{w}\|=1} \mathbf{w}^\top \underbrace{S}_{\text{cov}} \mathbf{w}$$

Usando multiplicadores de Lagrange → $S\mathbf{w} = \lambda\mathbf{w}$: la solución es el **autovector asociado al mayor autovalor** de la matriz de covarianza $S$.

$$S = \frac{1}{n-1} X^\top X, \qquad \text{(datos centrados)}$$

**Conexión con SVD:** si $X = U\Sigma V^\top$, entonces los **loadings** (direcciones principales) son las columnas de $V$, y los **scores** son $XV = U\Sigma$.

## Varianza explicada

$$\text{Varianza de PC}_k = \lambda_k, \qquad \text{Proporción} = \frac{\lambda_k}{\sum_j \lambda_j}$$

## Función `prcomp()` y su objeto resultado

```{r}
acp <- prcomp(datos, center = TRUE, scale. = TRUE)
#              ↑ siempre centrar y escalar (salvo datos ya homogéneos)
```

| Elemento | Contenido | Fórmula |
|:---|:---|:---|
| `acp$sdev` | Desv. típica de cada PC | $\sqrt{\lambda_k}$ |
| `acp$sdev^2` | **Varianza** explicada por cada PC | $\lambda_k$ |
| `acp$rotation` | **Loadings** (autovectores en columnas) | $V$ de la SVD |
| `acp$x` | **Scores** (coordenadas de las obs. en el nuevo espacio) | $XV$ |
| `acp$center` | Medias usadas para centrar | — |
| `acp$scale` | Desviaciones típicas usadas para escalar | — |

```{r}
# Proporción de varianza explicada
var_exp <- acp$sdev^2 / sum(acp$sdev^2)
cumsum(var_exp)   # varianza acumulada

# Score manual de una observación (ej. fila 5)
obs_scaled  <- scale(datos)[5, ]
score_manual <- sum(obs_scaled * acp$rotation[, 1])
# debe coincidir con acp$x[5, 1]
```

## Prerrequisito: análisis de correlación

```{r}
library(corrplot)

cor(datos) |>
  corrplot(method = "number", type = "upper",
           col = colorRampPalette(c("#BB4444","#FFFFFF","#4477AA"))(200))
```

> **Regla:** si las variables están incorreladas, PCA no aporta reducción útil.

## Flujo completo de un PCA

```{r}
library(tidyverse)
library(factoextra)
library(corrplot)
library(patchwork)

# 1. Exploración y correlación
cor(USArrests) |> corrplot(method = "number", type = "upper")

# 2. PCA (siempre scale = TRUE salvo variables ya homogéneas)
acp <- prcomp(USArrests, center = TRUE, scale. = TRUE)
summary(acp)    # varianza explicada por cada componente

# 3. Scree plot (buscar "codo")
fviz_eig(acp, addlabels = TRUE, ylim = c(0, 70))

# 4. Gráfico de variables (loadings + contribuciones)
fviz_pca_var(acp,
             col.var  = "contrib",
             gradient.cols = c("#00AFBB", "#E7B800", "#FC4E07"),
             repel    = TRUE)

# 5. Gráfico de individuos (scores)
fviz_pca_ind(acp,
             col.ind = "cos2",           # calidad de representación
             gradient.cols = c("blue", "orange", "red"),
             repel = TRUE)

# 6. Biplot (variables + individuos)
fviz_pca_biplot(acp, repel = TRUE,
                col.var = "#2E9FDF",
                col.ind = "#696969")

# 7. Contribución de variables a cada componente
fviz_contrib(acp, choice = "var", axes = 1)   # a PC1
fviz_contrib(acp, choice = "var", axes = 2)   # a PC2
fviz_contrib(acp, choice = "ind", axes = 1)   # individuos a PC1
```

## Interpretación del biplot

| Elemento | Interpretación |
|:---|:---|
| **Longitud de flecha** | Calidad de representación de la variable en el plano |
| **Ángulo entre flechas pequeño** | Alta correlación positiva entre variables |
| **Ángulo ~90°** | Variables incorreladas |
| **Ángulo ~180°** | Correlación negativa |
| **Punto en dirección de flecha** | El individuo tiene valor alto en esa variable |
| **Puntos próximos** | Individuos con perfil similar |

## PCA con grupos (colorear por variable categórica)

```{r}
# Ejemplo con iris
acp_iris <- prcomp(iris[, 1:4], center = TRUE, scale. = TRUE)

fviz_pca_biplot(acp_iris,
                geom.ind = "point",
                col.ind  = iris$Species,
                palette  = c("#00AFBB", "#E7B800", "#FC4E07"),
                addEllipses = TRUE,
                legend.title = "Especie")
```

## PCA sin escalar: ¡peligro!

```{r}
acp_noesc <- prcomp(USArrests, center = TRUE, scale. = FALSE)
# La variable con mayor varianza absoluta (Assault) domina PC1
# → resultado engañoso: no refleja la estructura multivariante real
```

## Regla del codo y criterios de selección de componentes

```{r}
# Criterio del 80-85%: cuántas PCs necesito para retener ese porcentaje
var_acum <- cumsum(acp$sdev^2) / sum(acp$sdev^2)
which(var_acum >= 0.85)[1]   # número mínimo de PCs

# Criterio de Kaiser: retener PCs con autovalor > 1 (datos escalados)
sum(acp$sdev^2 > 1)
```

## Detección de outliers con PCA

```{r}
# Los individuos con mayor distancia al centro en el biplot son outliers
fviz_pca_ind(acp, repel = TRUE)

# Contribución de individuos: los que más "estiran" las componentes
fviz_contrib(acp, choice = "ind", axes = 1:2)
```

---

# Referencia rápida de librerías

| Librería | Propósito principal |
|:---|:---|
| `Matrix` | Matrices dispersas, factorizaciones LU/Cholesky avanzadas |
| `Rlinsolve` | Métodos iterativos (Jacobi, Gauss-Seidel, CG) |
| `matlib` | Método de la potencia didáctico |
| `RSpectra` | Autovalores/SVD para matrices dispersas gigantes |
| `factoextra` | Visualizaciones de PCA (`fviz_*`) |
| `corrplot` | Matrices de correlación visuales |
| `patchwork` | Combinar gráficos de ggplot2 |
| `microbenchmark` | Benchmarking de tiempos de ejecución |
| `igraph` | Análisis de grafos y redes |
| `tidyverse` | Manipulación y visualización de datos |
