# Resolución de grandes sistemas de ecuaciones

Este tema se centra en la resolución de grandes sistemas de ecuaciones
**compatibles determinados**.

## Ejemplo de la barra metálica

Imaginemos una barra metálica de 1 metro, cuyo extremo izquierdo mantenemos a 
$0ºC$ y el extremo derecho a $100ºC$. Queremos determinar la temperatura 
*estacionaria* de toda la barra. 

Sabiendo que:

$$
T_i = \frac{T_{i+1} + T_{i-1}}{2}
$$

donde $T_i$ es la temperatura en el i-ésimo punto de la barra, podemos obtener 
un sistema de ecuaciones:

$$
T_{i-1} - 2 T_{i} + T_{i+1} = 0, \space \forall i
$$

## R para sistemas de ecuaciones

### Creación de matrices en R:

Nuestro objetivo es representar el siguiente sistema de ecuaciones:

$$
\begin{pmatrix}
  1 & 2 & 3 \\
  4 & 5 & 6 \\
  1 & 2 & 4
\end{pmatrix}
\begin{pmatrix}
  x \\
  y \\
  z
\end{pmatrix}
=
\begin{pmatrix}
  0 \\
  0 \\
  1
\end{pmatrix}
$$
cuya notación matricial:

$$
Ax=b
$$

```{r}
A <- matrix(
  c(1, 2, 3,
    4, 5, 6,
    1, 2, 4),
  ncol = 3, byrow = TRUE
)

b <- matrix(
  c(0, 0, 1),
  byrow=TRUE
)

# Método de R base
res <- solve(A, b)
```

Podemos verificarlo mediante:

```{r}
A %*% res
```

Sin embargo, ¿Qué pasa cuando A no es regular o el sistema es **incompatible**?

```{r}
A_singular <- matrix(
  c(1, 2, 3,
    4, 5, 6,
    1, 2, 3),
  ncol = 3, byrow = TRUE
)

#solve(A_singular, b)
```


En R, podemos usar el paquete `Matrix` para obtener la descomposición $LU$:

```{r}
library(Matrix)

lu_A <- lu(A)
matrices_A <- expand(lu_A)
matrices_A$L %*% matrices_A$U
```

Sabemos que $PA = LU$

```{r}
# 1. Construyo el sistema PA = LU
nueva_A <- matrices_A$P %*% A
nueva_b <- matrices_A$P %*% b

# 2. Resuelvo L(Ux) = Pb
# 2.1 Ly = Pb (siendo y = Ux)
y <- forwardsolve(matrices_A$L, nueva_b)

# 2.2 Ux = y
x <- backsolve(matrices_A$U, y)

# Pequeño cambio de prueba
```



