# Resolución de grandes sistemas de ecuaciones

Este tema se centra en la resolución de grandes sistemas de ecuaciones
**compatibles determinados**.

## Ejemplo de la barra metálica

Imaginemos una barra metálica de 1 metro, cuyo extremo izquierdo mantenemos a 
$0ºC$ y el extremo derecho a $100ºC$. Queremos determinar la temperatura 
*estacionaria* de toda la barra. 

Sabiendo que:

$$
T_i = \frac{T_{i+1} + T_{i-1}}{2}
$$

donde $T_i$ es la temperatura en el i-ésimo punto de la barra, podemos obtener 
un sistema de ecuaciones:

$$
T_{i-1} - 2 T_{i} + T_{i+1} = 0, \space \forall i
$$

## R para sistemas de ecuaciones

### Creación de matrices en R:

Nuestro objetivo es representar el siguiente sistema de ecuaciones:

$$
\begin{pmatrix}
  1 & 2 & 3 \\
  4 & 5 & 6 \\
  1 & 2 & 4
\end{pmatrix}
\begin{pmatrix}
  x \\
  y \\
  z
\end{pmatrix}
=
\begin{pmatrix}
  0 \\
  0 \\
  1
\end{pmatrix}
$$
cuya notación matricial:

$$
Ax=b
$$

```{r}
A <- matrix(
  c(1, 2, 3,
    4, 5, 6,
    1, 2, 4),
  ncol = 3, byrow = TRUE
)

b <- matrix(
  c(0, 0, 1),
  byrow=TRUE
)

# Método de R base
res <- solve(A, b)
```

Podemos verificarlo mediante:

```{r}
A %*% res
```

Sin embargo, ¿Qué pasa cuando A no es regular o el sistema es **incompatible**?

```{r}
A_singular <- matrix(
  c(1, 2, 3,
    4, 5, 6,
    1, 2, 3),
  ncol = 3, byrow = TRUE
)

#solve(A_singular, b)
```

### Factorización $LU$

En R, podemos usar el paquete `Matrix` para obtener la descomposición $LU$:

```{r}
library(Matrix)

lu_A <- lu(A)
matrices_A <- expand(lu_A)
matrices_A$L %*% matrices_A$U
```

Sabemos que $PA = LU$

```{r}
# 1. Construyo el sistema PA = LU
nueva_A <- matrices_A$P %*% A
nueva_b <- matrices_A$P %*% b

# 2. Resuelvo L(Ux) = Pb
# 2.1 Ly = Pb (siendo y = Ux)
y <- forwardsolve(matrices_A$L, nueva_b)

# 2.2 Ux = y
x <- backsolve(matrices_A$U, y)
```

Intentemos hacer ahora la descomposición $LU$ de la matriz singular:

```{r}
lu_A_singular <- lu(A_singular)
matrices_A_singular <- expand(lu_A_singular)
matrices_A_singular
```

### Factorización de Cholesky

Si la matriz $A$ es simétrica y definida positiva, existe una única
matriz triangular inferior $L$ tal que:

$$A = LL^T$$
En R, podemos usar la función `chol`:

```{r}
A <- matrix(
  c(4, 2, -2,
    2, 10, 2,
    -2, 2, 5),
  nrow = 3, byrow = TRUE
)
b <- c(6, 15, 12)

R <- chol(A)
R
```

Podemos recuperar $A$ mediante:

```{r}
t(R) %*% R
```

Primero hay que resolver $R^Ty=b$

```{r}
y <- forwardsolve(t(R), b)
```

Luego, $Rx=y$

```{r}
x <- backsolve(R, y)
```

### Factorización $QR$

$$A = QR$$

donde $R$ es triangular superior y $Q$ es ortogonal, es decir,
$Q^TQ=I$. Por tanto si se nos presenta el siguiente sistema:

$$
Ax=b 
$$

$$
QRx=b \\
$$

$$
Q^TQRx=Q^Tb \implies Rx=Q^Tb
$$

En R, podemos usar la función `qr.solve()`:

```{r}
qr.solve(A, b)
```

Si hacemos `qr.solve(A_singular, b)` se da cuenta y da error.

También podemos obtener las matrices:

```{r}
decomp_qr <- qr(A)
Q <- qr.Q(decomp_qr)
Q
```


## Trabajar con matrices dispersas

Almacenar un 0 ocupa lo mismo que almacenar $\pi$ o cualquier otro
número. En matrices dispersas, esto es un problema.

$$
\text{sparsity} = 1 - \frac{\text{número de elementos no nulos(NNZ)}}{\text{número total de elementos}(n \times m)}
$$

¿Cómo podemos almacenar dichas matrices?

Supongamos la siguiente matriz:

$$
A = \begin{pmatrix}
  1 & 0 & 0 \\
  1 & 2 & 0 \\
  0 & 0 & 3 \\
  \end{pmatrix}
$$

```{r}
A <- matrix(
  c(1, 0, 0,
    0, 2, 0,
    0, 0, 3),
  ncol = 3, byrow = TRUE
)
```

Una forma podría ser:

```{r}
# Este método es el default en el paquete Matrix
i <- c(1, 2, 2, 3)
p <- c(0, 2, 3, 4)
x <- c(1, 1, 2, 3)
```

Otra posibilidad:

```{r}
# Este método nos interesa más por motivos de sencillez
i <- c(1, 2, 2, 3)
j <- c(1, 1, 2, 3)
x <- c(1, 0, 2, 3)
```


### Matrices banda y tridiagonales

**Ejemplo de clase:** crear una matriz $A$ 10000x10000 que tenga en la 
diagonal principal un 3, justo por encima un -1 y justo por debajo -1.
Además, crear un vector $b$ 10000x1 cuyo último elemento es $\pi$:

```{r}
n <- 10000

# Definir las diagonales
diag_principal <- rep(3, n)
sub_diag <- rep(-1, n-1)
super_diag <- rep(-1, n-1)

# Definir las posiciones (i, j)
i <- c(1:n, 2:n, 1:(n-1))
j <- c(1:n, 1:(n-1), 2:n)
x <- c(diag_principal, sub_diag, super_diag)

# Usamos sparseMatrix
A <- sparseMatrix(i = i, j = j, x = x)

# b <- c(rep(0, n-1), pi)

# solve(A, b)
```

## Métodos Iterativos para sistemas grandes

#### Método de Jacobi

Supongamos el siguiente sistema de ecuaciones:

$$
\begin{cases}
  x + 2y = 3 \\
  3x - y = 4
\end{cases}
$$
Despejamos la variable i-ésima en la i-ésima ecuación:

$$
\begin{cases}
  x = 3 - 2y \\
  y = 3x - 4
\end{cases}
$$

Que expresado de forma matricial:

$$
\begin{pmatrix}
  x \\
  y
\end{pmatrix}
=
\begin{pmatrix}
  0 & -2 \\
  3 & 0
\end{pmatrix}
\begin{pmatrix}
  x \\
  y
\end{pmatrix}
+
\begin{pmatrix}
  3 \\
  -4
\end{pmatrix} \\

\vec{x}^{(k+1)} = M \vec{x}^{(k)} + C 
$$

Por tanto:

$$
x^{(k+1)} = 3 - 2y^{(k)} \\
y^{(k+1)} = 3x^{(k)} - 4
$$

En R podemos usar la librería `Rlinsolve`:

```{r}
library(Rlinsolve)

A <- matrix(c(4, 1, -1, 1, 6, 2, -1, 2, 5), nrow = 3, byrow = TRUE)
b <- c(6, 15, 12)
x0 <- c(0, 0, 0) # Empezamos desde cero

lsolve.jacobi(A, b, xinit = x0)
```

