---
title: "Resumen de ggplot2: El mercado inmobiliario en Texas"
author: "A. Mora"
format: html
---

## Introducción

En este ejercicio aprenderemos los conceptos básicos de `ggplot2` usando un dataset más dinámico: `txhousing`. 

>> dataset: información sobre ventas de casas en diferentes ciudades de Texas a lo largo de los años.


```{r}
#| label: setup
#| message: false
library(ggplot2)
library(dplyr)

# Usamos el dataset txhousing que viene con ggplot2
data("txhousing")

# Vamos a filtrar para quedarnos con un par de ciudades interesantes
ciudades_interesantes <- c("Austin", "Houston", "Dallas", "San Antonio")
datos_texas <- txhousing %>% 
  filter(city %in% ciudades_interesantes) %>%
  filter(year >= 2010) # Nos centramos en la última década del dataset

head(datos_texas)
```

## 1. Gráfico simple (dos variables)

Vamos a ver cómo han evolucionado los precios (mediana) en una sola ciudad (ej. Austin) a lo largo del tiempo.

```{r}
datos_austin <- datos_texas %>% filter(city == "Austin")

ggplot(data = datos_austin, aes(x = date, y = median)) +
  geom_point() +
  geom_line()
```

> **Explicación:** `date` es una columna numérica que combina año y mes. Vemos una tendencia clara al alza con cierta estacionalidad.

## 2. Gráfico con tres variables (Comparando ciudades)

Ahora queremos comparar las 4 ciudades principales. Mapearemos la variable `city` al **color**.

```{r}
ggplot(data = datos_texas, aes(x = date, y = median, color = city)) +
  geom_line() +
  geom_point(alpha = 0.3) # Puntos más claritos para no tapar la línea
```

## 3. Personalización 


- Cambiar colores.
- Títulos descriptivos.
- Cambiar formato $ en el eje Y.
- Tema limpio y moderno.

```{r}
ggplot(data = datos_texas, aes(x = date, y = median, color = city)) +
  # Geometrías con ajustes de estilo
  geom_line(linewidth = 0.6) +
  geom_point(size = 1, alpha = 0.5) +
  
  # Escalas de color y etiquetas
  scale_color_viridis_d(option = "plasma", name = "Ciudad") +
  scale_y_continuous(labels = scales::label_dollar()) +
  
  # Títulos y anotaciones
  labs(
    title = "Evolución del Precio de la Vivienda en Texas",
    subtitle = "Precio mediano de venta (2010 - 2015)",
    x = "Año",
    y = "Precio Mediano ($)",
    caption = "Fuente: TAMU Real Estate Center"
  ) +
  
  # Aplicación de un tema profesional
  theme_minimal(base_size = 14) +
  theme(
    plot.title = element_text(face = "bold", color = "#2c3e50"),
    legend.position = "top",
    panel.grid.minor = element_blank(),
    plot.background = element_rect(fill = "#f8f9fa", color = NA)
  )
```

## Resumen  

1.  **ggplot()**: Establece los datos.
2.  **aes()**: Define el "mapeo" (qué variable va a qué propiedad visual).
3.  **geoms**: Las capas físicas (puntos, líneas, barras).
4.  **scales**: Controlan cómo se traducen los datos a colores o ejes.
5.  **theme**: Controla toda la parte no-relacionada con los datos (fuentes, fondos, rejillas).
