---
title: "Proyecto Práctico 1 SNA: Visualización y Manipulación de Grafos en R"
subtitle: "Clase 1"
author: "Carlos García Guzmán"
output: html_document
---

# Misión: Diseño de la Red de Alianzas y Traiciones 🏰

## El Contexto del Problema

Te han contratado como Analista de Datos Visuales para la producción de una nueva serie de televisión de fantasía medieval (al estilo *Juego de Tronos*). Los guionistas tienen un esquema mental muy complejo de qué personajes son aliados, quiénes son enemigos secretos y a qué "Casas" nobles pertenecen.

El problema es que, en formato texto, la trama es incomprensible. Tu objetivo es **construir desde cero la red de personajes, añadir los metadatos de las Casas y generar una visualización espectacular** que los directores puedan entender de un vistazo.

## Paso 0: Preparación del Entorno

Carga las librerías necesarias.

```{r setup, warning=FALSE, message=FALSE}
library(igraph)
library(dplyr)
library(readxl)
```

---

## Reto 1: Construcción del Grafo desde Datos Tabulares

Los guionistas te han pasado la información básica en dos tablas de Excel (que aquí recrearemos como `data.frames`). 
1. Los **Nodos** (Personajes y sus afiliaciones).
2. Las **Aristas** (Interacciones o relaciones entre ellos).

```{r datos-guion}
# Importar datos desde archivos Excel
personajes <- read_excel("data/personajes.xlsx")
relaciones <- read_excel("data/relaciones.xlsx")
```

### Tarea 1.1: Generar el Grafo
Utiliza la función adecuada de `igraph` para crear un **grafo dirigido** a partir de las tablas `relaciones` (para la estructura) y `personajes` (para los vértices/metadata). Guárdalo en la variable `g_tronos`. *Pista: Busca la función que crea grafos desde data.frames e incluye los vértices explícitamente.*

```{r reto-1-1}
# Escribe tu código aquí
g_tronos <- graph.data.frame(relaciones, 
                             directed = TRUE, 
                             vertices = personajes)
g_tronos
```

---

## Reto 2: Estilización y Atributos (La Magia Visual)

Un grafo con puntos negros y líneas finas no le sirve a los directores. Vamos a usar los atributos (metadatos) para darle significado.

### Tarea 2.1: Tamaño por Poder
Usa el atributo `poder` de los nodos para que el tamaño de cada vértice en el gráfico refleje su nivel de influencia en la serie. Multiplica el poder por 3 para que los nodos se vean bien grandes.

```{r reto-2-1}
# Escribe tu código aquí
V(g_tronos)$poder <- V(g_tronos)$poder * 3
V(g_tronos)$size <- V(g_tronos)$poder
plot(g_tronos)
```

### Tarea 2.2: Colores por "Casa" Nobiliaria
Usando la lógica condicional, asigna un color de relleno diferente a los nodos dependiendo de su Casa:
* Casa "León": `gold` (Dorado)
* Casa "Lobo": `gray70` (Gris)
* Casa "Cuervo": `purple` (Morado)
* Casa "Ninguna": `black` (Negro)

*Haz que el color del texto (label) de todos los nodos sea blanco para que resalte.*

```{r reto-2-2}
# Escribe tu código aquí
indices_Leon <- V(g_tronos)$casa == "León" 
indices_Lobo <- V(g_tronos)$casa == "Lobo"
indices_Cuervo <- V(g_tronos)$casa == "Cuervo"
indices_Ninguna <- V(g_tronos)$casa == "Ninguna"

V(g_tronos)[indices_Leon]$color = "gold"
V(g_tronos)[indices_Lobo]$color = "gray70"
V(g_tronos)[indices_Cuervo]$color = "purple"
V(g_tronos)[indices_Ninguna]$color = "black"

plot(g_tronos)
```

### Tarea 2.3: Grosor de relaciones
Haz que todas las aristas tengan un grosor (`width`) de 2, pero si la relación es de tipo "Odio" o "Contrato", que el color de la flecha sea `red` (rojo). Para el resto, usa `gray50`.

```{r reto-2-3}
# Escribe tu código aquí
E(g_tronos)$width <- 2
indices_Red <- E(g_tronos)$tipo == "Odio" | E(g_tronos)$tipo == "Contrato" 
E(g_tronos)$color <- "gray50"
E(g_tronos)$color[indices_Red] <- "red"
plot(g_tronos)
```

---

## Reto 3: Layouts y Visualización Avanzada

Ha llegado el momento de pintar el cuadro final.

### Tarea 3.1: Encontrar el Layout perfecto
Dibuja el grafo usando el algoritmo de fuerzas **Fruchterman-Reingold**. Asegúrate de incluir curvatura en las aristas (`edge.curved = 0.2`) para que si hay flechas mutuas (ida y vuelta) no se pisen entre sí. Añade un título espectacular.

```{r reto-3-1}
# Escribe tu código aquí
plot(g_tronos,
     layout = layout_with_fr(g_tronos),
     edge.curved = 0.2)
```

### Tarea 3.2: Agrupaciones (The "Mark Groups" feature)
El director necesita ver claramente la separación mental de las tres Casas principales.
1. Encuentra los índices numéricos de los personajes que pertenecen a la Casa "León".
2. Encuentra los índices de la Casa "Lobo".
3. Dibuja el grafo usando la función `mark.groups` pasándole estos conjuntos, para que igraph dibuje "nubes" o polígonos alrededor de estas facciones.

```{r reto-3-2}
# Escribe tu código aquí

grupos <- list(indices_Leon, indices_Lobo)

colores_grupos <- c("red", "yellow")

plot(g_tronos,
     layout = layout_with_fr(g_tronos),
     mark.groups = grupos,
     mark.col = colores_grupos)
```

## Reto Opcional (Modo Dios): Interrogando la topología

Sin mirar las tablas de Excel originales, usando solo código de `igraph`: 
Encuentra qué personaje (`name`) recibe información (flecha entrante) del "Espía".
*(Pista: Puedes usar el operador direccional `%->%` o investigar los vecinos `neighbors()` o `incident()`)*

```{r reto-4-opcional}
# Escribe tu código aquí
indices_dragon <- which(V(g_tronos)$casa == "Dragón")
E(g_tronos)[indices_dragon %->% V(g_tronos)]

head_of(g_tronos, indices_dragon)

vertices <- neighbors(g_tronos, indices_dragon, mode = "out")
V(g_tronos)[vertices]
```
