---
title: "PROYECTO FINAL SNA: Auditoría Integral de Opinión Pública (Israel-Palestina) - PARTE 1"
subtitle: " SNA Básico, Topología y Centralidad (Retos 1 a 5)"
author: "xxxx"
date: "2026-05-18"
format:
  html:
    toc: true
    toc-depth: 3
    code-fold: show
    theme: lux
    number-sections: true
    embed-resources: true
editor: 
  markdown: 
    wrap: 72
---

```{r}
#| label: setup-intro
#| include: false
```

# Introducción y Contexto del Dataset

Auditaremos los fundamentos de la red de Reddit sobre el conflicto
Israel-Palestina: importación de dataset real de Kaggle - exploración de
metadatos de igraph, métricas de topometría global y cálculo y análisis
de centralidades locales.

> \[!IMPORTANT\] **Nota sobre el Dataset:** Trabajaremos con un **sample
> representativo de 5.000 comentarios** que mimetiza la estructura y
> distribución del original de Kaggle (6.1 GB).

------------------------------------------------------------------------

# Fase 1: Fundamentos y Exploración de Objetos (SNA Básico)

Antes de aplicar algoritmos complejos, debemos asegurar la correcta
ingesta y comprensión anatómica de la red.

## Carga de Datos y Librerías

```{r}
#| label: load-libs
#| echo: true
#| message: false

library(tidyverse)
library(tidygraph)
library(ggraph)
library(igraph)
library(scales)

reddit_data <-read_csv("data/reddit_israel_palestine_sample_large.csv")
View(reddit_data)
```

## Creación y Conversión del Grafo

**Reto 1:** Crea un Grafo (con metadatos) donde el nodo origen sea el
autor (`author_name`) y el destino el subreddit (`subreddit`).
Conviértelo a objeto `tidygraph`.

Pistas: - Para importar a igraph recuerda que de un vértice el origen
debe tener nombre `from` y el destino debe tener nombre `to`: tarea -
renombrar y ponerlas como las dos primeras columnas

-   usar `graph_from_data_frame()` con `directed = FALSE`
-   `as_tbl_graph()`

```{r}
#| label: graph-creation

grafo <- reddit_data |>
  select(from = author_name, to = subreddit, everything()) |>
  
  graph_from_data_frame(directed = FALSE) |>
  
  as_tbl_graph()

grafo
  

```

## Inspección de Metadatos

**Reto 2:** Inspecciona la red para responder a las siguientes preguntas
estructurales: 1. Extrae los nombres de todos los atributos que tiene el
Vértice 1 usando sintaxis de `igraph`. 2. Muestra los atributos de la
Arista número 15. ¿Qué puntuación (`score`) tuvo ese comentario y a qué
autor pertenece?

Pistas: - usar `V` y `vertex_attr_names` para sus atributos - `E` y
`edge_attr` para las aristas - `tail_of()` para obtener el autor origen
de la arista,\
- metadato `score` para extraer su puntuación

```{r}
#| label: metadata-inspection

# Inserte su solución aquí
vertex_attr_names(grafo)
edge_attr(grafo)

nombres_atributos <- V(grafo)[1]$name
nombres_atributos

vertex_attr(grafo, name = "name", index = 1)

# Arista 15

edge_attr(grafo, index = 15)
scores <- edge_attr(grafo, name = "score")

E(grafo)[15]$score

tail_of(grafo, es=15)

tail_of(grafo, es = C(15, 16))

tail_of(grafo, es = c(1:ecount(grafo)))

indices_contiene_291 <- which(grep("291", tail_of(grafo, es = c(1:ecount(grafo)))))

```

------------------------------------------------------------------------

# Fase 2: Topometría de la Red (Métricas Globales)

**Reto 3:** Calcula las siguientes métricas globales del ecosistema: 1.
Densidad de la red. 2. Diámetro. 3. Coeficiente de Clustering
(Transitividad global). 4. Distancia media (Average path length). 5.
Número de componentes conectados (¿Está la red fragmentada en islas
aisladas?).

Pistas: - `edge_density()` - `diameter()` -
`transitivity(type = "global")` - `mean_distance()` -
`count_components()`

```{r}
#| label: global-metrics
#| 
library(tibble) 

mi_grafo <- reddit_data |> as_tbl_graph()

metricas <- tibble(
  densidad_red       = edge_density(mi_grafo),
  diametro           = diameter(mi_grafo),
  coef_clustering    = transitivity(mi_grafo, type = "global"),
  distancia_media    = mean_distance(mi_grafo),
  numero_componentes = count_components(mi_grafo)
)


metricas
```

------------------------------------------------------------------------

# Fase 3: Tidygraph y Centralidad (Métricas Locales)

Usaremos el flujo moderno de `tidygraph` (`activate()`) para auditar la
importancia de los usuarios.

## Cálculo de Centralidades

**Reto 4:** Añade al objeto `g_tidy` las métricas de grado, betweenness,
pagerank, closeness y eigen.

Pistas: - `activate(nodes)` - `mutate()` usando `centrality_degree()`,
`centrality_betweenness()`, `centrality_pagerank()`,
`centrality_closeness()` y `centrality_eigen()`

```{r}
#| label: centrality-audit

# Inserte su solución aquí

```

## Preguntas de Conocimiento (Nodes)

**Reto 5:** Responde con código R:

1.  ¿Coincide el líder por Grado con el líder por PageRank? Justifica
    por qué ocurre.

2.  ¿Quién es el actor clave para la difusión (mayor Betweenness) y qué
    posición ocupa en PageRank?

Pistas: - `as_tibble()` para pasar el grafo con centralidades a una
tabla de datos normal - `arrange(desc(...))` para ordenar y `slice(1)` o
`head(1)` para coger al líder - ordenar por pagerank para calcular el
ranking exacto de cualquier usuario

```{r}
# Inserte su solución aquí

```

------------------------------------------------------------------------

> **Fin de la Parte 1:**
