---
title: "Ejercicio de Clase: Análisis de Sentimiento y Redes Semánticas"
subtitle: "SNA — Texto y Emoción en Redes Sociales"
format:
  html:
    theme: cosmo
    toc: true
    toc-depth: 2
    code-fold: show
    highlight-style: github
    self-contained: true
---

> **Duración estimada:** 
> **Paquetes necesarios:** `tidyverse`, `tidytext`, `widyr`, `tidygraph`, `ggraph`, `ggforce`

------------------------------------------------------------------------

## Contexto

Imagina que eres un analista de opinión pública y tienes que responder una pregunta clave:

> *¿Cómo hablan en redes sociales los distintos actores sobre la **Ley de Vivienda** en España?*

Los dos bandos en debate son:

-   🏠 **Inquilinos / Gobierno**: defienden la ley como una conquista social.
-   🏦 **Propietarios / Oposición**: la tachan de intervencionismo peligroso.

En este ejercicio vamos a:

1.  **Medir el sentimiento** de tres frases reales del debate.\
2.  **Visualizar** qué palabras se agrupan juntas en una red semántica.

------------------------------------------------------------------------

## Paso 1: Instalar y cargar paquetes

```{r}
#| label: setup
#| message: false
#| warning: false

# Instala solo si no los tienes:
# install.packages(c("tidyverse","tidytext","widyr","tidygraph","ggraph","ggforce"))

library(tidyverse)
library(tidytext)
library(widyr)
library(tidygraph)
library(ggraph)
library(ggforce)
```

Paquete que pueden ser necesarios:

*   **`tidytext`**: Minería de textos convirtiendo documentos en tablas de "palabra por fila".
*   **`widyr`**: Permite calcular correlaciones y co-ocurrencias de palabras de forma sencilla.
*   **`quanteda`**: El estándar para análisis cuantitativo de texto (manejo de corpus y matrices).
*   **`quanteda.textstats`** y **`quanteda.textplots`**: Extensiones para cálculos estadísticos y gráficos de texto avanzados.
*   **`stm`**: Permite realizar Modelado de Tópicos Estructural, relacionando temas con metadatos.
*   **`SnowballC`**: Motor para realizar *stemming* (reducir palabras a su raíz) en múltiples idiomas.

## Paso 2: Nuestro "diccionario de emociones"

Un **lexicón** es un diccionario donde cada palabra lleva una puntuación emocional: - **Positivo (+):** esperanza, victoria, justicia… - **Negativo (−):** crisis, inseguridad, destruyendo…

```{r}
#| label: lexicon

lexicon_esp <- tibble(
  word  = c("esperanza","victoria","histórica","garantiza","futuro",
            "digno","protege","hogar","justicia","social","derechos",
            "inseguridad","intervencionismo","destruyendo","crisis",
            "pobreza","drama","fracaso","okupación","castiga",
            "ideológico","especulación","abusiva"),
  valor = c(4, 3, 2, 2, 1,
            2, 2, 2, 2, 1, 1,
            -3, -2, -4, -3,
            -3, -3, -4, -3, -2,
            -1, -2, -3)
)

 

```



¿Cuántas palabras positivas y negativas tenemos?

```{r}
#inserta tu código

library(tidyverse)

num_positivas <- lexicon_esp |> 
  filter(valor >= 0) |> 
  summarise(num_positivas = n())

num_negativas <- lexicon_esp |> 
  filter(valor < 0) |> 
  summarise(num_negativas = n())

```

::: callout-note
## 💡 Reflexiona

¿Qué otras palabras añadirías al diccionario para capturar mejor el debate sobre vivienda? Añade simplemente algunas para que quede claro que el diccionario es dinámico.

```{r}
#inserta tu código 

lexicon_esp

mi_lexicon_esp <- tibble(
  word = c("progreso", "injusticia"),
  valor = c(3, -4)
)
lex <- rbind(lexicon_esp, mi_lexicon_esp)


```
:::


## Paso 3: Los textos del debate

```{r}
#| label: textos


textos <- tibble(
  id    = 1:7,
  bando = c("Inquilinos/Gobierno", "Propietarios/Oposición", "Propietarios/Oposición", "Propietarios/Oposición",
            "Inquilinos/Gobierno", "Propietarios/Oposición", "Inquilinos/Gobierno"),
  texto = c(
    "Esta ley es la única esperanza para nuestros jóvenes; una victoria histórica que garantiza un futuro digno, protege el acceso al hogar y acaba con la especulación abusiva.",
    "El intervencionismo y la inseguridad jurídica están destruyendo el mercado inmobiliario, provocando una crisis de oferta sin precedentes.",
    "La ley del gobierno es un fracaso absoluto que protege la okupación y castiga a los pequeños propietarios con un intervencionismo ideológico.",
    "La inseguridad jurídica y el intervencionismo descontrolado son un peligro real para el mercado inmobiliario y la propiedad privada.",
    "Los jóvenes no pueden pagar el alquiler por culpa de la especulación inmobiliaria y la falta de vivienda pública.",
    "La propiedad privada está en riesgo por las leyes intervencionistas que solo benefician a los okupas.",
    "Necesitamos una ley de vivienda que garantice el derecho al hogar de forma justa y sostenible para todos."
  )
)

textos |> select(id, bando, texto)

```





## Paso 4: Tokenización → la "palabra suelta"

El primer paso del NLP es romper el texto en palabras individuales (**tokens**). Usa unnest_tokens y guarda resultado en variable `tokens`:

```{r}
#| label: tokenizacion
#inserta tu código 

tokens <- textos |> 
  unnest_tokens(words, texto)

```

# Cuántas palabras genera cada frase

```{r}
#inserta tu código 

tokens |> 
  group_by(id) |> 
  summarise(numero_palabras=n())

```




> Preprocesamiento Avanzado (Stemming y Stopwords)

En análisis reales, no filtramos palabras a mano. Usamos técnicas automáticas:

1. **Stopwords**: Eliminar palabras sin significado (el, la, de, que...).
2. **Stemming**: Reducir palabras a su raíz (ej: "protege", "protección" → "proteg").

```{r}
#| label: stemming

# Usamos la lista de stopwords de tidytext para español
data("stop_words")
stop_words_es <- get_stopwords(language = "es")

tokens_limpios <- tokens |>
  anti_join(stop_words_es, by = c("word" = "word")) |>
  mutate(stem = wordStem(word, language = "spanish"))

tokens_limpios |> 
  select(id, word, stem) |> 
  slice_head(n = 5)
```




::: {.callout-tip}
## ¿Por qué usar Stemming?
El stemming ayuda a que "propietario" y "propietarios" se cuenten como la misma unidad, reduciendo la dispersión del vocabulario.
:::




## Paso 5: Calcular el sentimiento

Cruzamos los tokens con el lexicón.

Solo las palabras que **aparecen en el diccionario** contribuyen a la puntuación. Calcula la puntuación de cada texto.

Guarda en una variable llamada `resultado` el sentimiento de cada texto.

```{r}
#inserta tu código 

lexicon_esp

tokens |> 
  inner_join(lexicon_esp, by = "word") |> 
  group_by(id) |> 
  summarise(sentimiento=sum(valor))

tokens
```

Calcula el sentimiento de cada bando. Guarda en una variable llamada `resultado_bando` el sentimiento de cada texto. :

```{r}
#inserta tu código 

resultado_bando <- mi_tokens |>
  inner_join(lexicon_esp, by = "word") |> 
  group_by(bando) |> 
  summarise(sentimiento = sum(valor))

resultado_bando
```

### Visualización del sentimiento

Con `resultado` queremos:

-   gráfico de barras que me saque con dos colores si el sentimiento es positivo o negativo
-   la altura de la barra dependerá de la puntuación
-   usa ggplot + geom_col

```{r}
#inserta tu código 

resultado |> 
  ggplot(aes(x = id, y = sentimiento, fill = sentimiento > 0)) + 
  geom_col() +
  geom_text(aes(label=sentimiento))

```


## Paso 6: Red Semántica — ¿Qué palabras "van juntas"?

Ahora construimos una **red de palabras** donde dos palabras están conectadas si aparecen frecuentemente en los mismos textos. Esto revela los **clusters de significado** de cada bando.

-   tomamos los tokens

-   quitamos palabras muy cortas y (logitud menor o igual que 3)

-   quitamos stopwords básicas que veas van saliendo

-   usamos pairwise_cor para calcular las correlaciones

-   guarda las correlaciones en word_cors

```{r}
#inserta tu código 

word_cors <- mi_tokens |> 
  group_by(word) |> 
  filter(n() >= 20) |> 
  pairwise_cor(term, document, sort >= TRUE)
```

Creamos la red semantica entre las palabras (mira material de book).

-   quedate con las palabras que su correlación sea mayor que 0

-   convierte en tbl_graph

-   añade la comunidad usando el algoritmo de louvain

-   dibuja el grado

```{r}
 

```

------------------------------------------------------------------------

# Extra

El ecosistema `quanteda` (Exploración de Corpus)

`quanteda` es el estándar industrial para R. Nos permite hacer búsquedas rápidas y análisis estadísticos.

* Crear el Corpus y KWIC

**KWIC** (Keywords in Context) nos permite ver cómo se usa una palabra en su contexto real.

```{r}
#| label: quanteda-corpus

# Crear objeto corpus
mi_corpus <- corpus(textos, text_field = "texto")

# Buscar contexto de "ley"
kwic_ley <- kwic(tokens(mi_corpus), pattern = "ley")
head(kwic_ley)
```

* (N-gramas)

¿Qué palabras suelen ir de la mano?

```{r}
#| label: colocaciones

mis_tokens <- tokens(mi_corpus, remove_punct = TRUE) |> 
  tokens_remove(stop_words_es$word)

# IMPORTANTE: Con pocos textos, bajamos min_count a 1 para ver resultados
colocaciones <- textstat_collocations(mis_tokens, size = 2, min_count = 1)
head(colocaciones)
```

::: {.callout-note}
Como ejemplo es pequeño, hemos forzado `min_count = 1` para poder ver resultados.
:::

---

* Topic Modeling (STM) - "Pinceladas Avanzadas"

El **Structural Topic Modeling** (STM) permite que los tópicos dependan de metadatos (como el bando).

```{r}
#| label: stm-prepa
#| message: false

# Preparar DFM (Document-Feature Matrix)
mi_dfm <- dfm(mis_tokens)

# Convertir a formato STM
out <- convert(mi_dfm, to = "stm")

# Entrenar modelo con 2 tópicos
modelo_stm <- stm(documents = out$documents, 
                  vocab = out$vocab, 
                  K = 2, 
                  verbose = FALSE)

# Ver palabras clave por tópico
labelTopics(modelo_stm)

# estructura
str(modelo_stm, max.level = 1)

#tópico es el más frecuente en todo tu corpus.
colMeans(modelo_stm$theta) 

```

> stm() es una lista compleja que contiene toda la estructura estadística del modelo. Lo más importante que almacena es:

* theta (Distribución de Tópicos por Documento): Es una matriz donde cada fila es un documento y cada columna un tópico. Te dice qué porcentaje de cada tema tiene cada frase (ej: el Documento 1 es 80% Tópico 1 y 20% Tópico 2).

* beta (Distribución de Palabras por Tópico): Contiene la probabilidad de que cada palabra del vocabulario aparezca en cada tópico. Es lo que usamos para saber "de qué va" cada tema.

* mu y sigma: Almacenan la media y la covarianza de la prevalencia de los tópicos (cómo se relacionan los temas entre sí y con los metadatos).

* vocab: La lista de palabras únicas que el modelo ha procesado.




Visualización de los tópicos:

```{r}
#| label: plot-stm
#| fig-height: 4

plot(modelo_stm, type = "labels", main = "Tópicos detectados en el debate")
```


# ️ Ejercicio Adicional 

Recolección de Datos en Redes Sociales: X, reddit


## 1. Extracción de X (Twitter) con `rtweet`

X requiere una cuenta de desarrollador y una API Key. Una vez configurada:

```r
library(rtweet)

# 1. Autenticación (se abre ventana en navegador)
# auth_setup_default() 

# 2. Buscar tweets sobre un tema
tweets_vivienda <- search_tweets(
  q = "#GuerraIran",
  n = 100,
  include_rts = FALSE,
  lang = "es"
)

# 3. Limpiar y preparar para el análisis
textos_x <- tweets_vivienda |>
  select(id = status_id, texto = full_text, screen_name, created_at) |>
  mutate(texto = str_replace_all(texto, "http\\S+", "")) # Quitar URLs
```

## 2. Extracción de Reddit con `RedditExtractoR`

Reddit es más abierto y no requiere API Keys para búsquedas básicas:

> probar en clase - analizar lo que devuelve


El flujo de extracción de los hilos de un temas sería:

```{r}
library(RedditExtractoR)
# 1. Buscar hilos sobre un tema (usamos palabras genéricas para asegurar resultados)
hilos <- find_thread_urls(keywords = "Guerra Iran", sort_by = "new")

# 2. Filtrar hilos que tengan al menos un comentario
hilos_con_comentarios <- hilos |> filter(comments > 0)

if(nrow(hilos_con_comentarios) > 0) {
  # Obtener el contenido (comentarios) de los hilos que sí tienen actividad
  contenido <- get_thread_content(hilos_con_comentarios$url[1:min(3, nrow(hilos_con_comentarios))])
  
  # 3. Preparar para el análisis
  if(!is.null(contenido$comments) && nrow(contenido$comments) > 0) {
    textos_reddit <- contenido$comments |>
      select(id = comment_id, texto = comment, autor = author, date)
  } else {
    message("No se pudieron extraer los comentarios de los hilos seleccionados.")
  }
} else {
  message("No se encontraron hilos con comentarios. Prueba con otro tema.")
}

```


## 3. Flujo de Preprocesamiento Universal

Una vez tienes los datos de cualquier fuente, el flujo es siempre el mismo:


### Ejercicio Adicional (os coloco una tarea en CV con un "deadline"):


Extraer datos y aplicar: 

1. **Preprocesamiento**: Pasar a minúsculas, quitar URLs, menciones (@) y hashtags (#) si solo quieres el texto.
2. **Tokenización**: `unnest_tokens()` de `tidytext`.
3. **Limpieza**: `anti_join(stop_words_es)`.
4. **Análisis**: 
   - Sentimiento (lexicon).
   - Co-ocurrencia (redes).
   - Tópicos (`stm` o `quanteda`).
   
   
   
>> Cada alumno podrá llevarse al control 2 este ejercicio completo resuelto en .qmd incluido el ejercicio adicional



# Anexo: Análisis de Emociones Complejo (NRC)

A diferencia del análisis simple de "positivo/negativo", el diccionario **NRC** permite detectar 8 emociones básicas. En español, lo más fácil es usar el paquete `syuzhet`.

### 1. Obtener el perfil emocional
Usamos la función `get_nrc_sentiment` que ya conoce el idioma español:

```{r}
#| label: nrc-emociones

library(syuzhet)
# Obtenemos las emociones de nuestros textos
emociones_vivienda <- get_nrc_sentiment(textos$texto, language = "spanish")

# Combinamos con los metadatos (bando)
perfil_emocional <- cbind(textos |> select(bando), emociones_vivienda)

# Resumen por bando (quitamos columnas de valencia para centrarnos en emociones)
resumen_emociones <- perfil_emocional |>
  group_by(bando) |>
  summarise(across(anger:trust, sum)) |>
  pivot_longer(cols = anger:trust, names_to = "emocion", values_to = "puntuacion")

head(resumen_emociones)
```

### 2. Visualización: El "Mapa del Sentimiento"

Podemos ver qué emociones predominan en cada lado del debate:

```{r}
#| label: plot-nrc
#| fig-width: 8
#| fig-height: 5

ggplot(resumen_emociones, aes(x = emocion, y = puntuacion, fill = bando)) +
  geom_col(position = "dodge") +
  coord_polar() + # Un gráfico radial suele ser muy visual para perfiles emocionales
  theme_minimal() +
  labs(
    title = "Perfil Emocional del Debate sobre Vivienda",
    subtitle = "Basado en el lexicón NRC (8 emociones básicas)",
    x = "", y = "", fill = "Bando"
  ) +
  scale_fill_brewer(palette = "Set1")
```

::: {.callout-tip}
## 💡 Interpretación
- ¿Qué bando muestra más **miedo (fear)** o **ira (anger)**?
- ¿Qué bando se asocia más con la **confianza (trust)** o la **alegría (joy)**?
- Los gráficos radiales nos permiten ver la "huella dactilar" emocional de cada discurso de un vistazo.
:::
