---
title: "PROYECTO: Análisis de  Red de Aeropuertos (igraph)"
subtitle: "Repaso de Fundamentos"
format: html
---

```{r}
#| label: setup
#| include: false
library(igraph)
knitr::opts_chunk$set(echo = TRUE, warning = FALSE, message = FALSE)
```

## Introducción
Repaso de:

- representación de grafos, 
- manipulación de metadatos 
- visualización condicional (filtrado) 

## 0. Preparación del Dataset
Ejecuta este bloque para generar los datos básicos.

```{r}
#| label: data-generation
set.seed(123)
nodos_aeropuertos <- data.frame(
  id = 1:10,
  ciudad = c("Madrid", "Londres", "París", "Berlín", "Roma", "Lisboa", "Dublín", "Atenas", "Viena", "Ámsterdam"),
  pais = c("ES", "UK", "FR", "DE", "IT", "PT", "IE", "GR", "AT", "NL"),
  pasajeros_m = c(61, 80, 76, 35, 43, 31, 32, 25, 31, 71)
)

aristas_vuelos <- data.frame(
  from = c(1,1,1,2,2,3,3,3,4,5,6,7,8,9,10,1,10,2),
  to =   c(2,3,6,3,7,4,5,10,9,8,1,1,1,4,3,5,2,8),
  distancia = sample(500:3000, 18)
)
```

---

## Reto 1: Creación del Grafo (7 min)
**Objetivo:** Crear un objeto igraph a partir de dataframes.

1. Usa `graph_from_data_frame()` para crear un objeto llamado `g_vuelos`.
2. Asegúrate de que el grafo sea **dirigido**.
3. Comprueba con la función `V()` y `E()` que los atributos (pasajeros, distancia) se han cargado correctamente.
4. En atributo name coloca la abreviatura de cada aeropuerto:

MAD, LHR, CDG, BER, FCO, LIS, DUB, ATH, VIE, AMS


```{r}
#| label: reto-1
# TU CÓDIGO AQUÍ:
g_vuelos <- graph_from_data_frame(d = aristas_vuelos,
                      vertices = nodos_aeropuertos,
                      directed = TRUE)

V(g_vuelos)
E(g_vuelos)

V(g_vuelos)$name <- c("MAD", "LHR", "CDG", "BER", 
                      "FCO", "LIS", "DUB", "ATH", "VIE", "AMS")
```

---

## Reto 2: Filtrado por Grado  
**Objetivo:** Identificar y mantener solo los aeropuertos principales.

1. Calcula el grado de los nodos con la función `degree()`.
2. Crea un nuevo grafo llamado `g_hubs` que contenga solo los nodos con **grado mayor que 3**.
   *Pista:* Puedes usar la función `induced_subgraph()` o `delete_vertices()` (busca ayuda en google o en R).

```{r}
#| label: reto-2
# TU CÓDIGO AQUÍ:
grados <- degree(g_vuelos)
indices <- which(grados > 3)
subgrafo <- induced_subgraph(g_vuelos, vids = indices)

plot(subgrafo)

# usando delete_vertices()
indices_no <- !indices

subgrafo <- g_vuelos - V(g_vuelos)[indices_no]
```

---

## Reto 3: Visualización con Layouts (7 min)
**Objetivo:** Aplicar disposiciones espaciales mediante `plot()`.

Dibuja el grafo `g_hubs` dos veces en la misma pantalla (`par(mfrow=c(1,2))`):
1. Primero con un layout **Circular**.
2. Segundo con un layout **Fruchterman-Reingold**.

```{r}
#| label: reto-3
# TU CÓDIGO AQUÍ:

coords <- layout_in_circle(g_vuelos)
plot(g_vuelos, layout = coords)

```

---

## Reto 4: Estilización Clásica  
**Objetivo:** Asignar atributos visuales de forma manual y condicional.

Modifica el grafo `g_vuelos` original para que:
1. El **tamaño de los nodos** sea proporcional a sus pasajeros (puedes dividir por 4 para que no sean gigantes).
2. El **color de las aristas** sea "red" si la distancia > 2000 y "grey80" en caso contrario.
3. Las **etiquetas** de los nodos sean los nombres de las ciudades.

```{r}
#| label: reto-4
# TU CÓDIGO AQUÍ:

V(g_vuelos)$size <- V(g_vuelos)$pasajeros_m / 2

E(g_vuelos)$color <- "grey80" 
aristas_rojas <- E(g_vuelos)$distancia > 2000
E(g_vuelos)[aristas_rojas]$color <- "red"

E(g_vuelos)$color <- ifelse(E(g_vuelos)$distancia > 2000, "red", "grey80")

V(g_vuelos)$label <- V(g_vuelos)$ciudad

plot(g_vuelos)
```
