---
title: "PROYECTO: Análisis de  Red de Aeropuertos (igraph)"
subtitle: "Repaso de Fundamentos"
format: html
---

```{r}
#| label: setup
#| include: false
library(igraph)
knitr::opts_chunk$set(echo = TRUE, warning = FALSE, message = FALSE)
```

## Introducción
Repaso de:

- representación de grafos, 
- manipulación de metadatos 
- visualización condicional (filtrado) 

## 0. Preparación del Dataset
Ejecuta este bloque para generar los datos básicos. = = = = = = = = = = = = 

---

## Reto 2: Filtrado por Grado  
**Objetivo:** Identificar y mantener solo los aeropuertos principales.

1. Calcula el grado de los nodos con la función `degree()`.
2. Crea un nuevo grafo llamado `g_hubs` que contenga solo los nodos con **grado mayor que 3**.
   *Pista:* Puedes usar la función `induced_subgraph()` o `delete_vertices()` (busca ayuda en google o en R).

```{r}
#| label: reto-2
# TU CÓDIGO AQUÍ:
grados <- degree(g_vuelos)
indices <- which(grados > 3)
subgrafo <- induced_subgraph(g_vuelos, vids = indices)

plot(subgrafo)

# usando delete_vertices()
indices_no <- !indices

subgrafo <- g_vuelos - V(g_vuelos)[indices_no]
```

---

## Reto 3: Visualización con Layouts (7 min)
**Objetivo:** Aplicar disposiciones espaciales mediante `plot()`.

Dibuja el grafo `g_hubs` dos veces en la misma pantalla (`par(mfrow=c(1,2))`):
1. Primero con un layout **Circular**.
2. Segundo con un layout **Fruchterman-Reingold**.

```{r}
#| label: reto-3
# TU CÓDIGO AQUÍ:

coords <- layout_in_circle(g_vuelos)
plot(g_vuelos, layout = coords)

```

---

## Reto 4: Estilización Clásica  
**Objetivo:** Asignar atributos visuales de forma manual y condicional.

Modifica el grafo `g_vuelos` original para que:
1. El **tamaño de los nodos** sea proporcional a sus pasajeros (puedes dividir por 4 para que no sean gigantes).
2. El **color de las aristas** sea "red" si la distancia > 2000 y "grey80" en caso contrario.
3. Las **etiquetas** de los nodos sean los nombres de las ciudades.

```{r}
#| label: reto-4
# TU CÓDIGO AQUÍ:

V(g_vuelos)$size <- V(g_vuelos)$pasajeros_m / 2

E(g_vuelos)$color <- "grey80" 
aristas_rojas <- E(g_vuelos)$distancia > 2000
E(g_vuelos)[aristas_rojas]$color <- "red"

E(g_vuelos)$color <- ifelse(E(g_vuelos)$distancia > 2000, "red", "grey80")

V(g_vuelos)$label <- V(g_vuelos)$ciudad

plot(g_vuelos)
```
