---
title: "Proyecto Práctico 2: Recomendador de Series con SVD"
subtitle: "Análisis de Redes y Modelización de Sistemas"
author: "xxx"
format:
  html:
    toc: true
    toc-depth: 3
    theme: flatly
    self-contained: true
---

## Introducción y Objetivos

En el **Proyecto Práctico 1** implementaste un Filtrado Colaborativo Basado en Usuarios (*User-Based CF*). Comprobaste que funciona bien, pero que consume muchos recursos al tener que comparar a todos los usuarios entre sí en tiempo real.

Para solucionar este cuello de botella, el equipo de ingeniería de **Streamly** ha decidido experimentar con **Modelos de Factores Latentes** utilizando la técnica de **Descomposición en Valores Singulares (SVD)**.

El objetivo de este proyecto es:
1.  **Imputar los valores faltantes (`NA`)** de nuestra matriz para poder aplicar SVD.
2.  **Descomponer la matriz** en factores latentes utilizando álgebra lineal de R.
3.  **Estimar la calificación** del `Usuario_1` para `The Office` usando SVD y compararla con el método basado en usuarios.
4.  **Interpretar visual y analíticamente el espacio latente** descubierto por SVD, entendiendo qué conceptos ocultos representan sus dimensiones.

---

## 1. Carga de Datos y Dataset Unificado

Para asegurar la consistencia y poder comparar los resultados de ambos paradigmas, utilizaremos exactamente la misma matriz de 50 usuarios y 20 series del Proyecto 1.

Ejecuta el bloque a continuación para cargar los datos:

```{r}
#| label: data-generation
#| message: false
#| warning: false

library(tidyverse)
library(knitr)

# Configuración del Catálogo (Misma Semilla 2026)
set.seed(2026)
n_usuarios <- 50
n_series   <- 20

series_names <- c(
  "Stranger Things", "Breaking Bad", "Game of Thrones", "The Last of Us", "Wednesday",
  "Succession", "Friends", "Black Mirror", "The Office", "Squid Game",
  "Dark", "Rick and Morty", "The Mandalorian", "Better Call Saul", "House of the Dragon",
  "Chernobyl", "The Crown", "Attack on Titan", "Narcos", "Mindhunter"
)

# Generamos usuarios con perfiles
M <- matrix(NA, nrow = n_usuarios, ncol = n_series)
rownames(M) <- paste0("Usuario_", 1:n_usuarios)
colnames(M) <- series_names

for (u in 1:n_usuarios) {
  perfil <- u %% 3
  if (perfil == 1) {
    votos <- sample(c(1:2, NA), n_series, replace = TRUE, prob = c(0.15, 0.15, 0.70))
    votos[c(1, 4, 8, 11, 12, 16, 20)] <- sample(4:5, 7, replace = TRUE)
  } else if (perfil == 2) {
    votos <- sample(c(1:2, NA), n_series, replace = TRUE, prob = c(0.15, 0.15, 0.70))
    votos[c(2, 6, 7, 9, 14, 17, 19)] <- sample(4:5, 7, replace = TRUE)
  } else {
    votos <- sample(c(1:5, NA), n_series, replace = TRUE, prob = c(0.1, 0.1, 0.2, 0.15, 0.15, 0.3))
  }
  M[u, ] <- votos
  
  non_na <- which(!is.na(M[u, ]))
  if (length(non_na) < 4 || var(M[u, non_na], na.rm = TRUE) == 0) {
    M[u, c(1, 2, 6, 7)] <- c(5, 2, 4, 1)
  }
}

# Forzamos los tres usuarios clave
M["Usuario_1", "The Office"]       <- NA
M["Usuario_1", "Stranger Things"]  <- 5
M["Usuario_1", "Black Mirror"]     <- 5
M["Usuario_1", "Dark"]             <- 4
M["Usuario_1", "Friends"]          <- 1

M["Usuario_2", "The Office"]       <- 2
M["Usuario_2", "Stranger Things"]  <- 4
M["Usuario_2", "Black Mirror"]     <- 5
M["Usuario_2", "Dark"]             <- 5
M["Usuario_2", "Friends"]          <- 1

M["Usuario_3", "The Office"]       <- 5
M["Usuario_3", "Stranger Things"]  <- 1
M["Usuario_3", "Black Mirror"]     <- 2
M["Usuario_3", "Dark"]             <- 1
M["Usuario_3", "Friends"]          <- 5
```

---

## 2. Imputación e Implementación de SVD

La descomposición SVD clásica requiere que la matriz no contenga valores faltantes (`NA`). Como ingenieros de Streamly, aplicaremos una **imputación básica por columna**: rellenaremos cada `NA` con el promedio de votaciones de esa serie en particular.

### Ejercicio 2.1: Imputación y Descomposición con R

Escribe un código en R que realice los siguientes pasos:
1.  Copia la matriz `M` original en una nueva variable llamada `M_filled`.
2.  Mediante un bucle o una función vectorizada, identifica los `NA` de cada columna y reemplázalos por la media de esa columna (omitiendo los `NA` en el cálculo del promedio).
3.  Aplica la función nativa `svd()` sobre la matriz imputada `M_filled` para obtener los autovectores y valores singulares.

```{r}
# Escribe aquí tu código en R para imputar la matriz y aplicar SVD
# 1. Imputación básica: Rellenamos NAs con la media de la columna
M_filled <- M
for (i in 1:ncol(M)) {
  M_filled[is.na(M_filled[,i]), i] <- mean(M_filled[,i], na.rm = TRUE)
}

# 2. Descomposición SVD con k=2 factores latentes
svd_result <- svd(M_filled)
k    <- 2
U_k  <- svd_result$u[, 1:k]
D_k  <- diag(svd_result$d[1:k])
V_k  <- svd_result$v[, 1:k]

```

---

## 3. Predicción con Reducción Dimensional ($k=2$)

Una vez calculada la descomposición $M_{filled} = U \Sigma V^T$, podemos reducir la dimensionalidad seleccionando únicamente los **$k = 2$ primeros factores latentes**. 

La aproximación de rango truncado de la matriz se obtiene como:

$$M_{pred} = U_k \cdot \Sigma_k \cdot V_k^T$$

Donde $U_k$ son las primeras $k$ columnas de $U$, $\Sigma_k$ es la matriz diagonal con los primeros $k$ valores singulares, y $V_k$ son las primeras $k$ columnas de $V$.

### Ejercicio 3.1: Reconstrucción y Comparación en R

Escribe un código en R que:
1.  Extraiga las submatrices truncadas $U_k$, $\Sigma_k$ y $V_k$ para un número de factores latentes $k = 2$.
2.  Multiplique las tres submatrices para reconstruir la matriz de predicciones global ($M_{pred}$). Asigna de nuevo los nombres de filas y columnas correspondientes a los usuarios y series.
3.  Imprima el valor predicho estimado por SVD para el **`Usuario_1`** en la serie **`The Office`**.

```{r}
# Escribe aquí tu código en R para reconstruir la matriz con k=2 y predecir la nota

# 3. Reconstrucción de la Matriz (Predicción)
M_pred <- U_k %*% D_k %*% t(V_k)
rownames(M_pred) <- rownames(M)
colnames(M_pred) <- colnames(M)

M_pred["Usuario_1", "The Office"]
```

1.  **Predicción Obtenida:** ¿Qué calificación predice SVD ($k=2$) para el `Usuario_1` y *The Office*?
2.  **Comparación de Métodos:** En el Proyecto 1, el recomendador de Filtrado Colaborativo Basado en Usuarios predijo una calificación de **3.31** para este mismo cruce. ¿Qué diferencias observas con la predicción de SVD y cómo valoras este cambio en el contexto de una recomendación de series?

```text
[Escribe tu respuesta y comparación aquí]
```

---

## 4. Interpretación del Espacio Latente

Una de las grandes ventajas de SVD es que los factores matemáticos que encuentra en el proceso de optimización corresponden a **características o gustos latentes ocultos** que ordenan el catálogo.

La matriz $V_k$ (autovectores de ítems) contiene las coordenadas de nuestras **20 series** en el nuevo espacio de $k=2$ dimensiones (Factores).

### Ejercicio 4.1: Visualización y Clasificación de Factores en R

Escribe un script en R que:
1.  Cree un *dataframe* que asocie el nombre de cada serie con sus valores en el **Factor 1** y el **Factor 2** (las columnas 1 y 2 de la matriz $V$ obtenida de SVD).
2.  Utilice `ggplot2` para dibujar un gráfico de dispersión bidimensional (*scatter plot*) de las series en el espacio latente. 
    *   *Eje X:* Coordenadas del Factor 1.
    *   *Eje Y:* Coordenadas del Factor 2.
    *   *Etiquetas:* Añade el nombre de cada serie al lado de su punto usando `geom_text(aes(label = Serie), vjust = 1.5)` o la librería `ggrepel` para que sea completamente legible.

```{r}
# Escribe aquí tu código en R para graficar las series en el espacio latente de SVD
df <- data.frame(
  Factor1 = V_k[,1],
  Factor2 = V_k[, 2]
)

ggplot(df, aes(x = Factor1, y = Factor2)) + 
  geom_point()
```

### Ejercicio 4.2: Interpretación de los Conceptos Ocultos

Analiza los resultados del gráfico anterior y responde a las siguientes preguntas:

1.  **Interpretación del Factor 1:** Observa que todos los coeficientes de las series en el Factor 1 cargan en la misma dirección (todos negativos o todos positivos). ¿Qué representa matemáticamente esta primera dimensión en una descomposición SVD sobre valoraciones directas? (Piensa en el volumen promedio de votos o popularidad general).

```text
[Escribe tu respuesta aquí]
```

2.  **Interpretación del Factor 2:** Observa los extremos del Factor 2 (el eje Y).
    *   ¿Qué series tienen las coordenadas más **negativas** en el Factor 2? ¿Qué género o temáticas comparten?
    *   ¿Qué series tienen las coordenadas más **positivas** en el Factor 2? ¿Qué género o temáticas las une?
    *   ¿Qué series se quedan muy cerca del **cero** (el centro neutral) y por qué crees que ocurre esto?

```text
[Escribe tu respuesta aquí]
```

3.  **El "Milagro" de SVD:** ¿Tenía el algoritmo algún metadato o información previa sobre si las series eran de Ciencia Ficción, Terror, Comedia, Drama o Anime? ¿Cómo es posible que haya agrupado y separado los géneros de forma tan perfecta en el eje vertical? Explica conceptualmente de dónde extrae SVD esta información oculta.

```text
[Escribe tu respuesta aquí]
```
