---
title: "practica1"
author: "Carlos García"
format: 
  pdf:
    toc: true
    number-sections: true
    colorlinks: true
---

# Práctica 1 - Simulación de Red de Calor

## Ejercicio 1

Primeramente, importamos las librerías necesarias:

```{r}
#| message: false
library(Matrix)
library(Rlinsolve)
library(microbenchmark)
```

Definimos los datos necesarios para crear la matriz $A$:

```{r}
n <- 1000

# Diagonales
diag_principal <- rep(2, n)
sub_diag <- rep(-1, n-1)
super_diag <- rep(-1, n-1)

# Posiciones (i,j)
i <- c(1:n, 2:n, 1:(n-1))
j <- c(1:n, 1:(n-1), 2:n)
x <- c(diag_principal, sub_diag, super_diag)

A <- sparseMatrix(i = i, j = j,x = x)
```

Creamos ahora el vector $b$:

```{r}
b <- c(rep(0, n-1), 100)
```

## Ejercicio 2

A continuación, compararemos varios métodos de resolución mediante la
función `microbenchmark::microbenchmark()`:

```{r}
#| message: false
#| warning: false

mbm <- microbenchmark(
  base = base::solve(A, b),
  cholesky = {
    R <- chol(A)
    y <- forwardsolve(t(R), b)
    backsolve(R, y)
  },
  qr = {
    decomp_qr <- qr(as.matrix(A))
    qr.solve(decomp_qr, b)
  },
  jacobi = lsolve.jacobi(A, b, maxiter = 1000000),
  gauss_seidel = lsolve.gs(A, b),
  cg = lsolve.cg(A, b),
  times = 5,
  verbose = FALSE
)


print(mbm, unit = "ms")
```


## Análisis de resultados

$A$ es de diagonal dominante. Por tanto, el método de Jacobi converge a la 
única solución del sistema. Sin embargo, realizando una serie de pruebas, 
he debido aumentar el número máximo de iteraciones para que llegase a una 
solución más próxima a la real (comparada con el solver de R-base). 

Para comprobar que los métodos de Gauss-Seidel y del gradiente conjugado también
converjan es necesario que $A$ sea simétrica y definida positiva:

```{r}
isSymmetric(A)
```

Un criterio para que una matriz sea definida positiva es que todos sus 
autovalores sean positivos:

```{r}
ev <- eigen(A)$values
all(ev > 0)
```

El método más rápido fue el de la descomposición cholesky, probablemente debido
a la implementación interna del algoritmo y a que trabaja con la matriz 
optimizada que hemos definido.

Por último, en el caso de $n = 100000$ el método `qr` que usa `as.matrix()`,
podría fallar debido al elevadísimo consumo de memoria que conlleva el uso de
matrices no optimizadas.

