---
title: "Proyecto Práctico 1: El Recomendador de Series (User-Based CF)"
subtitle: "Análisis de Redes y Modelización de Sistemas"
author: "xxx"
format:
  html:
    toc: true
    toc-depth: 3
    theme: flatly
    self-contained: true
---


## Introducción y Objetivos

¡Bienvenido al equipo de ingeniería de datos de **Streamly**, una nueva plataforma de *streaming* que compite con Netflix y HBO! 

Para fidelizar a nuestros usuarios, necesitamos implementar nuestro primer **Sistema de Recomendación**. Como primer paso, el equipo ha decidido construir un prototipo basado en **Filtrado Colaborativo Basado en Usuarios (User-Based Collaborative Filtering)**.

En este proyecto práctico vas a:
1.  **Explorar una matriz de valoraciones real** de 50 usuarios sobre 20 series de televisión populares.
2.  **Calcular a mano paso a paso** las similitudes y predicciones para un usuario objetivo, traceando las fórmulas matemáticas.
3.  **Implementar y ejecutar el recomendador automatizado en R** usando la función profesional de predicción centrada en la media.
4.  **Analizar críticamente** el comportamiento y los retos del algoritmo.

---

## 1. Carga de Datos y Simulación del Catálogo

Ejecuta el siguiente bloque de código para inicializar la base de datos de Streamly. Utilizaremos una semilla fija (`2026`) para asegurar que todos los estudiantes trabajen exactamente con los mismos datos.

```{r}
#| label: data-generation
#| message: false
#| warning: false

library(tidyverse)
library(knitr)

# Configuración del Catálogo
set.seed(2026)
n_usuarios <- 50
n_series   <- 20

series_names <- c(
  "Stranger Things", "Breaking Bad", "Game of Thrones", "The Last of Us", "Wednesday",
  "Succession", "Friends", "Black Mirror", "The Office", "Squid Game",
  "Dark", "Rick and Morty", "The Mandalorian", "Better Call Saul", "House of the Dragon",
  "Chernobyl", "The Crown", "Attack on Titan", "Narcos", "Mindhunter"
)

# Generamos usuarios con perfiles de gustos realistas y dispersos
M <- matrix(NA, nrow = n_usuarios, ncol = n_series)
rownames(M) <- paste0("Usuario_", 1:n_usuarios)
colnames(M) <- series_names

for (u in 1:n_usuarios) {
  perfil <- u %% 3
  if (perfil == 1) {
    # Perfil 1: Fanáticos de Ciencia Ficción y Suspenso
    votos <- sample(c(1:2, NA), n_series, replace = TRUE, prob = c(0.15, 0.15, 0.70))
    votos[c(1, 4, 8, 11, 12, 16, 20)] <- sample(4:5, 7, replace = TRUE)
  } else if (perfil == 2) {
    # Perfil 2: Fanáticos de Drama y Comedia
    votos <- sample(c(1:2, NA), n_series, replace = TRUE, prob = c(0.15, 0.15, 0.70))
    votos[c(2, 6, 7, 9, 14, 17, 19)] <- sample(4:5, 7, replace = TRUE)
  } else {
    # Perfil 3: Neutrales/Variados
    votos <- sample(c(1:5, NA), n_series, replace = TRUE, prob = c(0.1, 0.1, 0.2, 0.15, 0.15, 0.3))
  }
  
  M[u, ] <- votos
  
  # Corrección para garantizar varianza y evitar errores de desviación estándar cero
  non_na <- which(!is.na(M[u, ]))
  if (length(non_na) < 4 || var(M[u, non_na], na.rm = TRUE) == 0) {
    M[u, c(1, 2, 6, 7)] <- c(5, 2, 4, 1)
  }
}

# Forzamos tres usuarios clave con perfiles controlados para el ejercicio
M["Usuario_1", "The Office"]       <- NA
M["Usuario_1", "Stranger Things"]  <- 5
M["Usuario_1", "Black Mirror"]     <- 5
M["Usuario_1", "Dark"]             <- 4
M["Usuario_1", "Friends"]          <- 1

M["Usuario_2", "The Office"]       <- 2
M["Usuario_2", "Stranger Things"]  <- 4
M["Usuario_2", "Black Mirror"]     <- 5
M["Usuario_2", "Dark"]             <- 5
M["Usuario_2", "Friends"]          <- 1

M["Usuario_3", "The Office"]       <- 5
M["Usuario_3", "Stranger Things"]  <- 1
M["Usuario_3", "Black Mirror"]     <- 2
M["Usuario_3", "Dark"]             <- 1
M["Usuario_3", "Friends"]          <- 5

# Mostramos las primeras filas y columnas de la matriz
kable(M[1:6, 1:6], caption = "Fragmento de la Matriz de Valoraciones M (50x20)")
```

### Ejercicio 1.1: Exploración

1. **Dimensión y Densidad:** ¿Cuántas valoraciones totales posibles caben en esta matriz? Escribe un bloque de código en R para calcular la **dispersión (sparsity)** de la matriz (el porcentaje de celdas con valores faltantes `NA`).

```{r}
# Escribe aquí tu código en R para calcular la dispersión
sum(is.na(M)) / (nrow(M) * ncol(M)) * 100

```

2. **Interpretación:** ¿Por qué es normal que en sistemas de recomendación reales este porcentaje supere el 95% o 99%?

```text
[Escribe tu respuesta aquí]

Porque es imposible que un usuario consuma la gran cantidad de series que hay

```

---

## 2. Similitud entre Usuarios (Paso a Paso con R)

El objetivo es predecir la valoración que el **`Usuario_1`** le daría a la serie **`The Office`**, la cual aún no ha visto (`NA`). 

Para ello, primero debemos medir la afinidad de `Usuario_1` con sus vecinos. Analizaremos a dos usuarios en detalle: **`Usuario_2`** y **`Usuario_3`**.

A continuación se muestran los votos de estos tres usuarios para los ítems que **tienen en común** (donde ninguno tiene `NA`):

| Usuario | Stranger Things | Black Mirror | Dark | Friends | Media Global ($\bar{r}_u$)* |
| :--- | :---: | :---: | :---: | :---: | :---: |
| **`Usuario_1`** | 5 | 5 | 4 | 1 | **3.75** |
| **`Usuario_2`** | 4 | 5 | 5 | 1 | **3.75** |
| **`Usuario_3`** | 1 | 2 | 1 | 5 | **2.25** |

*\*Nota: Para simplificar el cálculo a mano, utiliza como media del usuario ($\bar{r}_u$) únicamente el promedio de estos 4 ítems comunes mostrados en la tabla.*

La fórmula de la **Correlación de Pearson** para dos usuarios $u$ y $v$ es:

$$Sim(u, v) = \frac{\sum_{i \in I_{uv}} (r_{ui} - \bar{r}_u)(r_{vi} - \bar{r}_v)}{\sqrt{\sum_{i \in I_{uv}} (r_{ui} - \bar{r}_u)^2} \sqrt{\sum_{i \in I_{uv}} (r_{vi} - \bar{r}_v)^2}}$$

Donde $I_{uv}$ es el conjunto de ítems que ambos usuarios han valorado en común.

### Ejercicio 2.1: Cálculo de Similitud

Escribe un bloque de código en R para calcular la similitud de Pearson de **`Usuario_1` con `Usuario_2`** ($Sim(U1, U2)$) y de **`Usuario_1` con `Usuario_3`** ($Sim(U1, U3)$). 

*Tip: Para responder, escribe código en R que calcule estas correlaciones directamente (por ejemplo, extrayendo los vectores de valoraciones de los usuarios para los ítems comunes y usando la función `cor()` de R).*

```{r}
# Escribe aquí tu código en R para calcular las similitudes (correlaciones de Pearson)

media1 <- 3.75
media2 <- 3.75
media3 <- 2.25

u1 <- c(5, 5, 4, 1)
u2 <- c(4, 5, 5, 1)
u3 <- c(1, 2, 1, 5)

desv_media1 <- u1 - media1
desv_media2 <- u2 - media2
desv_media3 <- u3 - media3

num <- sum(desv_media1 * desv_media3)

denom <- sqrt(sum(desv_media1^2))*sqrt(sum(desv_media3^2))

similitud13 <- num/denom

num <- sum(desv_media1 * desv_media2)
denom <- sqrt(sum(desv_media1^2))*sqrt(sum(desv_media2^2))

similitud12 <- num/denom

similitud12
similitud13
```

1.  **Coeficientes:** ¿Cuáles son los coeficientes de similitud obtenidos?
2.  **Análisis:** Explica qué significan los signos y magnitudes de estos dos resultados. ¿Qué nos dicen sobre la coincidencia de gustos televisivos entre estos usuarios?

```text
[Escribe tu respuesta y análisis aquí]



```

---

## 3. Predicción de Votos Centrada en la Media (Paso a Paso con R)

Una vez calculadas las similitudes, utilizaremos la **Fórmula Centrada en la Media** para estimar el voto de `Usuario_1` por `The Office`. 

Esta fórmula evita los sesgos de usuarios muy exigentes u optimistas:

$$\hat{r}_{ui} = \bar{r}_u + \frac{\sum_{v \in Vecinos} Sim(u, v) \cdot (r_{vi} - \bar{r}_v)}{\sum_{v \in Vecinos} |Sim(u, v)|}$$

Donde:

*   $u$ es el usuario objetivo (`Usuario_1`).
*   $i$ es el ítem a predecir (`The Office`).
*   Los *Vecinos* considerados para este cálculo serán únicamente **`Usuario_2`** y **`Usuario_3`**.
*   El voto real del `Usuario_2` por `The Office` es **$2$**.
*   El voto real del `Usuario_3` por `The Office` es **$5$**.
*   Utiliza las medias de la **tabla de valoraciones de ítems comunes de la Sección 2** ($\bar{r}_{U1} = 3.75$, $\bar{r}_{U2} = 3.75$, $\bar{r}_{U3} = 2.25$) y las similitudes calculadas en el apartado 2.

### Ejercicio 3.1: Cálculo de Predicción

Escribe un bloque de código en R para calcular la predicción de voto centrada en la media utilizando únicamente los datos de los vecinos **`Usuario_2`** y **`Usuario_3`**.

*Tip: Para responder, calcula en R cada componente de la fórmula por separado (las medias de votación $\bar{r}_{U1}$, $\bar{r}_{U2}$, $\bar{r}_{U3}$ de la tabla de la Sección 2, los votos centrados $r_{vi} - \bar{r}_v$ para "The Office" de cada vecino, y aplica la ecuación matemática de la media ponderada).*

```{r}
# Escribe aquí tu código en R para calcular la predicción paso a paso

```

1.  **Resultado:** ¿Qué calificación estimada (sin acotar y acotada al rango [1, 5]) has obtenido para `Usuario_1` en *The Office*?

2.  **Interpretación:** ¿Qué calificación final (redondeada) le recomendará el sistema a `Usuario_1` para esta serie?

3.  **La lógica detrás:** Observa que al `Usuario_3` le encanta *The Office* ($5$), pero tiene una similitud fuertemente negativa con `Usuario_1`. ¿Cómo influye esta opinión de un usuario con similitud negativa en la predicción final? Explica la lógica de este fenómeno y cómo se refleja en el cálculo de R.


```text
[Escribe tu respuesta y análisis aquí]



```

 

## 4. Implementación General en R

Ahora que comprendes la matemática detrás del algoritmo, vamos a automatizar el proceso para toda la plataforma Streamly usando R.

A continuación dispones de la función profesional `predecir_voto`, la cual calcula la correlación de Pearson entre todos los usuarios (usando `suppressWarnings` para evitar ruidos de desviación estándar cero en cruces pequeños) y estima cualquier calificación acotando el resultado en la escala real de `[1, 5]`.

```{r}
#| label: recommender-functions

# 1. Función para calcular similitud de Pearson entre todos los usuarios
similitud_usuarios <- function(Matrix_Ratings) {
  sim <- suppressWarnings(cor(t(Matrix_Ratings), use = "pairwise.complete.obs"))
  sim[is.na(sim)] <- 0  # Reemplazar indeterminaciones por 0 afinidad
  return(sim)
}

# 2. Función de Predicción Centrada en la Media
predecir_voto <- function(M, S, usuario, item) {
  idx_u <- which(rownames(M) == usuario)
  idx_i <- which(colnames(M) == item)
  
  # Si el usuario ya vio el ítem, devolvemos su voto real
  if (!is.na(M[idx_u, idx_i])) return(M[idx_u, idx_i])
  
  # Medias de votación de cada usuario
  medias   <- rowMeans(M, na.rm = TRUE)
  media_u  <- medias[idx_u]
  
  otros_votos  <- M[, idx_i]
  similitudes  <- S[idx_u, ]
  validos      <- !is.na(otros_votos) & (rownames(M) != usuario)
  
  if (sum(validos) == 0) return(NA)
  
  # Centramos los votos de los vecinos respecto a sus propias medias
  votos_centrados <- otros_votos[validos] - medias[validos]
  
  numerador   <- sum(similitudes[validos] * votos_centrados)
  denominador <- sum(abs(similitudes[validos]))
  
  if (denominador == 0) return(media_u)
  
  # Predicción final centrada en la media del usuario objetivo
  prediccion <- media_u + (numerador / denominador)
  
  # Acotamos los resultados al rango real de valoraciones [1, 5]
  return(max(1, min(5, prediccion)))
}
```

### Ejercicio 4.1: Ejecución del recomendador

1.  **Cálculo global:** Calcula la matriz completa de similitudes ejecutando `S_user <- similitud_usuarios(M)`.

2.  **Predicción automática:** Ejecuta la función `predecir_voto(M, S_user, "Usuario_1", "The Office")` para obtener la estimación considerando a **todos** los usuarios de la plataforma como posibles vecinos.


```{r}
# Escribe aquí tu código en R para el Ejercicio 4.1

```

3.  **Comparación:** Compara este resultado con el obtenido a mano en la sección 3 (donde solo usamos 2 vecinos). ¿Por qué cambian las cifras y qué ventajas tiene usar toda la base de datos de usuarios?

```text
[Escribe tu respuesta y comparación aquí]



```

### Ejercicio 4.2: Recomendación de un Top-3
Escribe un script en R que:

1.  Calcule la predicción de voto del **`Usuario_1`** para **todas** las series que aún no ha visto (`NA`).

2.  Ordene estas predicciones de mayor a menor.

3.  Muestre las **3 mejores series recomendadas (Top-3)** para este usuario con sus respectivas puntuaciones estimadas.

```{r}
# Escribe aquí tu script en R para el Ejercicio 4.2

```

---

## 5. Preguntas de Interpretación de Resultados

Responde brevemente a las siguientes cuestiones analíticas basadas en tu experiencia con el proyecto:

1.  **El porqué del centrado en la media:** En la fórmula de predicción restamos la media de cada vecino ($r_{vi} - \bar{r}_v$) antes de multiplicar por su similitud, y sumamos la media del usuario objetivo ($\bar{r}_u$) al final. ¿Qué problema de comportamiento de los usuarios resuelve este diseño matemático? (Piensa en un usuario que siempre vota con 5 estrellas vs uno que vota muy bajo).

```text
[Escribe tu respuesta aquí]


```

2.  **El problema del "Cold Start" (Inicio en Frío):** Imagina que un nuevo usuario se registra hoy en Streamly y aún no ha valorado ninguna serie. 
    *   ¿Qué ocurre al intentar calcular su similitud con los demás?
    *   ¿Cómo respondería la función `predecir_voto` ante este usuario?
    *   ¿Qué solución propondrías como ingeniero de Streamly para solventar este escenario?

```text
[Escribe tu respuesta aquí]


```

3.  **Seguridad y Privacidad:** En un sistema User-Based CF, para recomendarle cosas a Ana necesitamos calcular similitudes cruzadas con Beto, Carla y miles de personas más. ¿Qué problemas éticos o de privacidad de datos crees que podrían surgir en plataformas comerciales reales al basar las recomendaciones en comparaciones directas de historiales personales?

```text
[Escribe tu respuesta aquí]


```
