---
title: "Proyecto 3: Análisis de la Red Aérea de EE.UU. - Parte 1"
subtitle: "Fundamentos, Herramientas y Manipulación"
author: "Carlos García Guzmán"
date: today
format: 
  html:
    toc: true
    toc-depth: 3
    embed-resources: true
---

```{r}
#| label: setup
#| message: false
#| warning: false
library(igraph)
library(igraphdata)
library(tidygraph)
library(ggraph)
library(tidyverse)

# Configuración de visualización
theme_set(theme_minimal())
knitr::opts_chunk$set(echo = TRUE, warning = FALSE, message = FALSE, fig.width = 10, fig.height = 7)
```

## Introducción

En esta primera parte del proyecto analizaremos el dataset `USairports`. Nos centraremos en la exploración de atributos, la manipulación de la estructura y el uso de herramientas modernas de visualización.

---

## 1. Carga y Exploración Inicial

```{r}
#| label: load-data
# Carga los datos USairports
data("USairports")
US <- USairports
```

### Ejercicio 1: Identificación y Atributos Globales

1.  Cambia el nombre del grafo (atributo de grafo `name`) a "Red de Aeropuertos de EE.UU.".
2.  Muestra los nombres de los atributos de vértices y aristas.
3.  Calcula el número de aeropuertos y vuelos totales.
4.  Comprueba si la red es dirigida o no dirigida.

```{r}
#| label: ex-1

graph_attr(US, "name") <- "REdUS"
US

head(V(US)$name)
V(US)$name[1:10]

length(V(US))
vcount(US)
ecount(US)

E(US)[1]
```

### Ejercicio 2: Análisis de Compañías (Carriers) y Tráfico

1.  Identifica los nombres de las 5 primeras compañías aéreas (`Carrier`) únicas.
2.  ¿Cuántos vuelos tiene cada una de estas 5 compañías?
3.  Muestra los metadatos del arco número 5.
4.  De los **20 primeros arcos**, identifica cuáles contienen en su atributo `Carrier` la cadena "Airlines".
5.  Añade a los aeropuertos un nuevo atributo llamado `Group` ("A" o "B" aleatorio).
6.  Encuentra el trayecto con mayor número de pasajeros.
7.  **Reto - Ocupación**: Calcula el ratio de ocupación de los vuelos (`Passengers / Seats`). Añade este valor como un nuevo atributo de arista llamado `Occupancy` e identifica la ruta con la mejor ocupación promedio. (Asegúrate de filtrar aquellos vuelos con 0 asientos para evitar divisiones por cero).

8.  **Reto - Dominio de Mercado**: Primero, identifica el aeropuerto (hub) 
que tiene el mayor número de vuelos de salida (out-degree). Una vez identificado, 
determina cuál es la compañía aérea (`Carrier`) que opera más vuelos desde ese
aeropuerto específico.

9.  **Reto - Perfil de Distancia**: Calcula la distancia media (`Distance`) de los vuelos operados por cada compañía aérea (`Carrier`). ¿Cuál es la compañía que realiza, en promedio, los trayectos más largos?

```{r}
#| label: ex-2

objetivo <- unique(E(US)$Carrier)[1:5]

# Cuántos vuelos tiene cada una de estas compañías
cbind(E(US)$Carrier[1:15], E(US)$Departures[1:15])

resumen <- US |>
  as_tbl_graph() |>
  activate(edges) |>
  as_tibble() |>
  group_by(Carrier) |>
  summarise(TotalSalidas=sum(Departures)) |>
  filter(Carrier %in% objetivo)

indices <- sapply(objetivo, function(x) {
  which(grepl(x, resumen$Carrier))
})
resumen$TotalSalidas[indices]


sapply(edge_attr(US), function(x) {
  x[5]  
})
# Equivalentemente edge_attr(US, index = 5)


which(grepl("Airlines", E(US)$Carrier[1:20]))

# 5. Añade a los aeropuertos un nuevo atributo llamado `Group`(A o B aleatorio)
V(US)$Grupo <- sample(c("A", "B"), vcount(US), replace = TRUE)
# V(US)$Grupo <- NULL

# 6.
ind <- which.max(E(US)$Passengers)
E(US)[ind]

# 7.
no_vacias <- E(US)$Seats != 0
E(US)$Occupancy[no_vacias] <- E(US)$Passengers[no_vacias] / E(US)$Seats[no_vacias]
E(US)$Occupancy[!no_vacias] <- NA


# identifica la ruta con la mejor ocupación promedio
ind_max <- which.max(E(US)$Occupancy)
E(US)[ind_max]


# 8. Identifica el aeropuerto que tiene el mayor número de vuelos de salida.
# Una vez identificado, encontrar la compañía aérea (Carrier) que opera más
# vuelos desde ese aeropuerto específico.

grados <- degree(US, mode = "out")
ind_max <- which.max(grados)
v_atl <- V(US)[ind_max]

vuelos_desde_atl <- E(US)[v_atl %->% V(US)]
sort(table(vuelos_desde_atl$Carrier), decreasing = TRUE)[1]

# 9. Calcula la distancia media (Distance) de los vuelos operados por cada
# compañía aérea (Carrier). ¿Cuál es la compañía que realiza, en promedio,
# los trayectos más largos?

US |>
  as_tbl_graph() |>
  activate(edges) |>
  as_tibble() |> # Aquí nos quedamos únicamente con las aristas
  group_by(Carrier) |>
  summarise(distancia_media = mean(Distance)) |>
  arrange(desc(distancia_media)) |>
  slice_head(n=1)

```

---

## 2. Búsqueda y Selectores Avanzados

### Ejercicio 3: Búsqueda por Patrones

1.  De los **primeros 20 vértices**, identifica ciudades con "Angeles".
2.  Busca ciudades que empiecen por "Wash".
3.  Localiza el aeropuerto con "JF" en su nombre.
4.  Calcula el grado (in/out/total) de "Kahului".

```{r}
#| label: ex-3

# 1. De los primeros 20 vértices, identifica ciudades con "Angeles"
indices <- which(grepl("Angeles", V(US)$City[1:20]))
V(US)[indices]$name
V(US)[indices]$City

# 2. Busca ciudades que empiecen por "Wash"
indices <- which(grepl("^Wash", V(US)$City))
V(US)[indices]$name
V(US)[indices]$City
```

### Ejercicio 4: Operadores de Selección y Edición

1.  Muestra las conexiones entre "JFK" y "BOS" (ambos sentidos).
2.  Identifica los carriers en la ruta directa "JFK" -> "BOS".
3.  Calcula las salidas de "BOS".
4.  **Elimina la conexión directa entre "BJC" y "MIA"**. Comprueba que ha desaparecido.

```{r}
#| label: ex-4

# 1. Conexiones entre "JFK" y "BOS" (ambos sentidos)
length(E(US)["JFK" %--% "BOS"])

# 4. Eliminar la conexión directa entre "BJC" y "MIA".
US <- US - E(US)["BJC" %--% "MIA"]
E(US)["BJC" %--% "MIA"]
```

### Ejercicio 5: Flujos entre Estados (California a Nueva York)

1.  Identifica aeropuertos de California (CA) y Nueva York (NY).
2.  ¿Cuántos vuelos directos existen de CA a NY?

```{r}
#| label: ex-5


```

---

## 3. Subgrafos y Herramientas Avanzadas

### Ejercicio 6: El Alcance de Vegas (1 Escala)

1.  Identifica los aeropuertos alcanzables desde Las Vegas con exactamente **1 escala** (distancia 2).
2.  Visualiza el subgrafo resultante resaltando los orígenes.

```{r}
#| label: ex-6

# 1. Aeropuertos alcanzables desde Las Vegas con exactamente 1 escala
indices <- which(grepl("Vegas", V(US)$City))
vecinos_vegas <- ego(US, order = 2, nodes = indices, mode = "out")
# red <- induced_subgraph(US, unlist(vecinos_vegas))
names(vecinos_vegas[[1]])
```

### Ejercicio 7: Morphing y Entornos locales

1.  Identifica y marca los nodos del camino más corto entre Seattle (SEA) y Miami (MIA).
2.  Analiza el entorno local de Chicago (ORD).

```{r}
#| label: ex-7

# 1. Identifica y marca los nodos del camino más corto entre Seattle
# y Miami
id_SEA <- which(grepl("SEA", V(US)$name))
id_MIA <- which(grepl("MIA", V(US)$name))
grafo_camino <- US |>
  as_tbl_graph() |>
  activate(nodes) |>
  mutate(en_ruta = FALSE) |>
  morph(to_shortest_path, from = id_SEA, to = id_MIA) |>
  mutate(en_ruta = TRUE) |>
  unmorph()
```

### Ejercicio 8: Visualización Temática con ggraph

1.  Filtra la red para aeropuertos de grado > 50.
2.  Colorea por **Estado** y varía el tamaño según el grado.
3.  Ajusta las aristas según el número de pasajeros.

```{r}
#| label: ex-8

library(stringr)

grados <- degree(US)
indices_50 <- grados > 50
V(US)[indices_50]
red <- induced_subgraph(US, vids = V(US)[indices_50])

res <- red |>
  as_tbl_graph() |>
  activate(nodes) |>
  mutate(estado = sapply(str_split(City, ","), function(x) {x[2]})) |>
  mutate(grado = centrality_degree())

# cities <- str_split(V(US)$City, ",")
# estados <- sapply(cities, function(x) {
#   return(str_trim(x[2]))
# })

res |>
  ggraph(layout = "fr") +
  geom_node_point(aes(color = estado, size = grado)) +
  geom_edge_link(aes(edge_width = Passengers), color = "gray", alpha = 0.6) +
  theme_graph()
```

---

## Conclusión
Hemos completado la fase de manipulación y filtrado avanzado, preparando el terreno para el análisis de métricas globales.
