---
title: "Cheat-Sheet: Análisis de Redes Sociales (SNA) en R"
format: html
editor: visual
---

## 1. Construcción y Generación de Grafos (`igraph`)

La librería `igraph` permite construir redes desde múltiples estructuras de datos base.

* **Desde Matriz de Adyacencia:** `graph.adjacency(matriz, mode="undirected")`.
* **Desde Lista de Aristas (Dataframe):** `graph_from_data_frame(df, directed=FALSE)`.
* **Generación Manual:** `make_graph(edges = c(1,2, 2,3), directed = FALSE)`.
* **Grafos Famosos:** `make_graph("Zachary")`.
* **Generadores Sintéticos:**
    * **Erdős-Rényi (Aleatorio):** `sample_gnp(n, p, directed = FALSE)`.
    * **Barabási-Albert (Libre de escala/Hubs):** `sample_pa(n, power, m, directed = FALSE)`.
    * **Canónicos:** `make_tree()`, `make_full_graph()`, `make_lattice()`, `make_star()`.

---

## 2. El Ecosistema `tidygraph`

`tidygraph` trata la red como dos tablas vinculadas (nodos y aristas), permitiendo el uso de verbos de `dplyr`.

### Manipulación Básica
* **Conversión:** `as_tbl_graph(grafo_igraph)`.
* **Activación:** `activate(nodes)` o `activate(edges)` define sobre qué tabla operan los verbos siguientes.
* **Mutaciones y Filtros:** `mutate()`, `filter(!node_is_isolated())`.
* **Pronombre `.N()`:** Permite acceder a la tabla de nodos desde la tabla de aristas, ej: `.N()$atributo[from]`.
* **Edición Estructural:** `bind_nodes()`, `bind_edges()`, `graph_join(by="name")`, `reroute(from=X, to=Y)`.

### Vistas Temporales (Morphing)
Permite aislar subconjuntos, operar sobre ellos y consolidar resultados. Esquema básico: `morph() %>% mutate() %>% unmorph()`.

| Función `morph()` | Aplicación Práctica |
| :--- | :--- |
| `to_shortest_path(from, to)` | Identificación de rutas críticas y mediadores. |
| `to_local_neighborhood(node, order)` | Resaltar Ego-red (nodo y vecinos directos). |
| `to_contracted(Atributo)` | Colapsar nodos en macro-grupos (contracción). |
| `to_minimum_spanning_tree()` | Esqueleto de conectividad mínima sin redundancias. |
| `to_components()` | Separar en subgrafos inconexos (usar con `crystallise()`). |

---

## 3. Métricas Estructurales y Centralidad

Los métodos en `tidygraph` suelen utilizar el prefijo `centrality_*` para calcularse dinámicamente dentro de un `mutate()`.

| Métrica (`igraph` / `tidygraph`) | Objetivo Analítico y Descripción |
| :--- | :--- |
| `degree()` / `centrality_degree()` | **Popularidad/Actividad:** Número de conexiones directas. Útil para detectar hubs inmediatos. |
| `betweenness()` / `centrality_betweenness()` | **Control/SPOF:** Veces que un nodo actúa como puente en el camino más corto entre otros dos. Nodos críticos para el flujo. |
| `closeness()` / `centrality_closeness()` | **Eficiencia/Rapidez:** Inverso de la suma de las distancias. Útil para ubicar recursos óptimos. |
| `harmonic_centrality()` | **Cercanía (Redes Dirigidas):** Corrige el aislamiento sumando inversas de distancias en lugar de la inversa de la suma. |
| `eigen_centrality()` / `centrality_eigen()` | **Prestigio:** Puntúa más alto a quienes se conectan con otros nodos importantes. |
| `hits_scores()` | **Hubs y Authorities:** En redes dirigidas, separa nodos referentes (Authorities) de aquellos que los enlazan (Hubs). |
| `edge_betweenness()` | **Cuellos de Botella:** Identifica aristas que son puentes críticos. |
| `transitivity()` | **Clustering:** Proporción de triángulos cerrados (probabilidad de que los amigos de mis amigos sean mis amigos). Valores bajos indican "brokers". |

---

## 4. Detección de Comunidades

Algoritmos para dividir la red en grupos densamente conectados. En `tidygraph` se ejecutan dentro de `mutate()` con el prefijo `group_*`.

| Algoritmo (`igraph`) | Enfoque | Características |
| :--- | :--- | :--- |
| `cluster_louvain()` / `group_louvain()` | Jerarquía / Multilevel | Muy rápido y pragmático para redes modernas a gran escala. |
| `cluster_infomap()` / `group_infomap()` | Caminos Aleatorios | Superior para rastrear circulación de ideas basado en teoría de la información. |
| `cluster_edge_betweenness()` | Cuellos de Botella | Elimina aristas puente progresivamente para fragmentar la red. |
| `cluster_fast_greedy()` | Aglomeración | Iterativo *bottom-up* fusionando nodos para optimizar modularidad. |
| `cluster_label_prop()` | Votación | Nodos adoptan la etiqueta de la mayoría de sus vecinos. Extremadamente rápido. |

---

## 5. Visualización: `igraph` Clásico

El ploteo clásico usa el operador `$` para metadatos y modificadores lógicos.

### Sintaxis Básica y Atributos
```{r}
#| eval: false

# Atributos de vértices (Nodos)
V(g)$color <- "lightblue"
V(g)[condicion]$size <- 20 # Mapeo condicional

# Atributos de aristas (Edges)
E(g)$width <- E(g)$weight * 0.5
# Operadores de selección de aristas: %--% (bidireccional), %->% (origen a destino)
E(g)[V(g)[condicion_A] %--% V(g)[condicion_B]]$color <- "red"

# Visualización base
plot(g, layout = layout_with_kk, vertex.label.cex = 0.8, edge.arrow.size = 0)

# Marcar comunidades
plot(g, 
     mark.groups = list(grupo1 = c(1,2,3), grupo2 = c(4,5,6)), 
     mark.col = c(rgb(0,0,1,0.5), rgb(1,0,0,0.5)))
```

## 6. Visualización Declarativa: `ggraph`

### Layouts principales

- `stress`, `fr`, `circle`, `tree`

```{r}
#| eval: false

library(ggraph)
library(tidygraph)
library(ggforce) # Para geom_mark_hull

ggraph(grafo_tidy, layout = "stress") +
  # CAPA ARISTAS:
  geom_edge_link(alpha = 0.2, color = "gray70") + 
  # CAPA NODOS (Con NSE para calcular tamaño en tiempo real):
  geom_node_point(aes(size = centrality_degree(), color = as.factor(comunidad))) +
  # ETIQUETAS Y TEMAS:
  geom_node_text(aes(label = name), check_overlap = TRUE) +
  theme_graph()

```

